ACORDAO-COMPLETO-2371065

ACÓRDÃO 2198/2019 ATA 35/2019 - PLENÁRIO

VISTO, relatado e discutido o recurso de revisão interposto por Mario Maurici de Lima Morais contra o Acórdão 3766/2014-TCU-Primeira Câmara.
ACORDAM os ministros do Tribunal de Contas da União, reunidos em sessão do Plenário, ante as razões expostas pela relatora e com fundamento nos arts. 32 e 35 da Lei 8.443/1992, em:
9.1. conhecer do recurso de revisão e dar-lhe provimento com o fim de:
9.1.1. julgar, com fundamento nos arts. 1º, inciso I, 16, inciso II, 18 e 23, inciso II, da Lei 8.443/1992, regulares com ressalva as contas de Mario Maurici de Lima Morais e dar-lhe quitação;
9.1.2. julgar, com fundamento nos mesmos dispositivos da Lei 8.443/1992 e no art. 281 do Regimento Interno, regulares com ressalva as contas de Jamil Yatim e dar-lhe quitação;
9.1.3. afastar as multas aplicadas a esses responsáveis;
9.2. determinar à unidade técnica competente que adote as providências indicadas na Portaria Conjunta Segecex-Segedam 1, de 28/5/2014, quanto à restituição dos valores pagos a título de multa pelos responsáveis;
9.3. dar ciência desta deliberação ao recorrente, a Jamil Yatim e à Ceagesp.

Recurso de revisão interposto contra deliberação que julgou irregulares contas do exercício de 2010 de dois responsáveis, com aplicação de multas individuais.

Companhia de Entrepostos e Armazéns Gerais de São Paulo - Ceagesp.

3. Recorrente: Mário Maurici de Lima Morais (CPF XXX.986.098-XX).
3.1. Responsáveis: Alfredo Souza de Moraes Júnior (CPF XXX.796.711-XX), Amaury Pio Cunha (CPF XXX.286.107-XX), Arlon Viana Lima (CPF XXX.200.908-XX), Carlos Eduardo Esteves Lima (CPF XXX.292.406-XX), Darci Bertholdo (CPF XXX.051.870-XX), Fernando Antônio Cavallari (CPF XXX.262.408-XX), Francisco Sérgio Ferreira Jardim (CPF XXX.025.697-XX), Jamil Yatim (CPF XXX.686.288-XX), João Batista da Silva Fagundes (CPF XXX.668.706-XX), Júlio Domingues Zenckner Possas (CPF XXX.222.574-XX), Luciana Cortez Roriz Pontes (CPF XXX.188.207-XX), Luiz Concilius Gonçalves Ramos (CPF XXX.672.408-XX), Marcelo Saraiva Cavalcanti (CPF XXX.510.421-XX), Mário Maurici de Lima Morais (CPF XXX.986.098-XX), Paulo Nathanael Pereira de Souza (CPF XXX.457.448-XX), Ricardo Coelho de Faria (CPF XXX.400.706-XX), Sérgio Feijão Filho (CPF XXX.171.738-XX), Wagner Gonçalves Rossi (CPF XXX.203.258-XX) e William Braga de Brito (CPF XXX.012.521-XX).

13.1. Ministros presentes: Benjamin Zymler (na Presidência), Augusto Nardes, Raimundo Carreiro, Ana Arraes (Relatora) e Bruno Dantas.
13.2. Ministros-Substitutos convocados: Augusto Sherman Cavalcanti e Marcos Bemquerer Costa.
13.3. Ministros-Substitutos presentes: André Luís de Carvalho e Weder de Oliveira.

Mauro Maurici de Lima Morais

ANA ARRAES

ministro José Mucio Monteiro.

Adoto como parte deste relatório a instrução elaborada na Secretaria de Recursos - Serur e acolhida por diretor daquela unidade técnica, que atuou por delegação de competência (peças 238/9) :
"INTRODUÇÃO
1.	Trata-se de recurso de revisão interposto por Mario Maurici de Lima Morais (peças 127-130, 137, 139 e 143-237) , contra o Acórdão 3766/2014-TCU-Primeira Câmara, da relatoria do Ministro José Múcio (peça 40) , com o seguinte teor:
ACORDAM os Ministros do Tribunal de Contas da União, reunidos em sessão da 1ª Câmara, com fundamento no art. 28, inciso II, da Lei nº 8.443/92 e no art. 214, inciso III, alínea 'a', do Regimento Interno, e diante das razões expostas pelo Relator, em: 
9.1. com fundamento nos arts. 1º, inciso I, 16, inciso III, alínea 'b', 19, § único, e 23, inciso III, da Lei nº 8.443/92, julgar irregulares as contas de Mário Maurici de Lima Morais e de Jamil Yatim, e aplicar-lhes, individualmente, a multa prevista no art. 58, incisos II e IV, da referida lei, c/c o art. 268, incisos II e VII, do Regimento Interno do TCU, nos valores de R$ 12.000,00 (doze mil reais) e R$ 7.000,00 (sete mil reais) , respectivamente, fixando-lhes o prazo de 15 (quinze) dias para comprovarem, perante o Tribunal, o recolhimento das dívidas ao Tesouro Nacional, atualizadas monetariamente desde a data do presente acórdão até a data do efetivo recolhimento, se foram pagas após o vencimento, na forma da legislação em vigor;
9.2. com fundamento nos arts. 1º, inciso I, 16, inciso I, 17 e 23, inciso I, da Lei nº 8.443/92, c/c os arts. 1º, inciso I, 207 e 214, inciso I, do Regimento Interno do TCU, julgar regulares as contas dos demais responsáveis, dando-lhes quitação plena;
9.3. autorizar, desde logo, a cobrança judicial das dívidas, caso não atendidas as notificações;
9.4. determinar à Ceagesp que regularize, no prazo de 90 (noventa) dias, a situação dos contratos de serviços de telefonia relativos às unidades do interior por meio da realização dos devidos processos licitatórios;
9.5. determinar à Secex/SP que monitore o cumprimento da medida indicada no item anterior.
HISTÓRICO
2.	Trata-se de prestação de contas, relativas ao exercício de 2010, da Companhia de Entrepostos e Armazéns Gerais de São Paulo (Ceagesp) . Após o exame de mérito, a unidade técnica propôs julgar as contas dos responsáveis regulares com ressalva e a realização de determinações à unidade jurisdicionada. 
2.1. 	O MP/TCU, em preliminar, dissentiu do encaminhamento proposto pela unidade técnica por entender como gravíssimos o extenso rol e a natureza dos ilícitos identificados nos autos, propondo, dessa forma, a restituição dos autos para que a unidade técnica promovesse as audiências necessárias, visando a apuração dos ilícitos pelos responsáveis (peça 17) , no que foi acompanhado pelo Ministro José Múcio, relator do processo (peça 18) . 
2.2.	Promovida as audiências dos responsáveis (incluído o ora recorrente) , à peça 19, e após analisadas as razões de justificativas apresentadas, a unidade técnica propôs, em uníssono, acatar parcialmente as justificativas apresentadas em relação a parte dos itens e rejeitar outras, resultando no julgamento pela irregularidade das contas de Mário Maurici de Lima Morais, Diretor Presidente da Ceagesp e Jamil Yatim, seu Diretor Administrativo e Financeiro, com aplicação de multa, em função da constatação de irregularidades ocorridas em sua gestão (peça 35) .  
2.3.	As principais constatações foram: (i) ausência de licitação para a contratação de serviços de telefonia; (ii) descumprimento da exigência de apresentação de três propostas válidas para a realização de convites; e (iii) intempestividade no atendimento a determinações exaradas por este Tribunal, conforme apontado no voto condutor do acordão condenatório (peça 39, p. 1, itens 4 e 5) .
2.4.	Diante disso, a prestação de contas da Ceagesp, relativa ao exercício de 2010, foi apreciada por meio do Acórdão 3766/2014-TCU-Primeira Câmara (peça 40) , que julgou irregulares as contas dos responsáveis, aplicando-lhes a multa prevista no art. 58, incisos II e IV, da Lei 8.443/1992, no valor de R$ 12.000,00 (Mário Maurici de Lima Morais) e R$ 7.000,00 (Jamil Yatim) . 
2.5.	Em face dessa decisão foram interpostos recursos de reconsideração (peças 47 e 48) , os quais foram conhecidos, porém, no mérito, desprovidos pelo Acórdão 8103/2014-TCU-Primeira Câmara, da relatoria do Ministro Benjamin Zymler (peça 62) .    
2.6.	Ante o recolhimento integral das multas que lhes foram cominadas, foi dada quitação aos responsáveis, conforme os Acórdão 1549/2015-TCU-Primeira Câmara e 1.194/2016-1ª Câmara (peças 82 e 110, respectivamente) . 
2.7.	Neste momento, o responsável Mario Maurici de Lima Morais interpõe recurso de revisão (peças 127-130, 137, 139 e 143-237) , ora em análise, para que seja declarada a nulidade do acórdão atacado, bem como dos atos posteriores que lhe sejam relacionados, em função de suposta existência de vício insanável, ou, alternativamente, a sua reforma. 
ADMISSIBILIDADE
3.	O exame preliminar de admissibilidade foi realizado pela Serur (peça 131) , que propôs o não conhecimento do recurso de revisão  (peça 133) , em razão deste não atender aos requisitos específicos de admissibilidade, nos termos do artigo 35 da Lei 8.443/92, c/c artigo 288 do RI/TCU.
3.1.	A relatora, Ministra Ana Arraes, solicitou o pronunciamento do Ministério Público junto ao TCU (peça 135) o qual, em seu pronunciamento, anuiu com a argumentação da Serur (peça 136) .
3.2.	Em despacho, à peça 138, entretanto, a relatora conheceu o recurso, em homenagem aos princípios do formalismo moderado e da verdade material que orientam a processualística nesta Corte de Contas.
MÉRITO
4.	Delimitação
4.1.	 Constitui objeto do presente recurso as seguintes questões:
	a) se houve violação ao devido processo legal e ao contraditório e ampla defesa, devendo o presente processo ser anulado pela ocorrência de vícios insanáveis (peça 127, p. 5-19) ;
	b) se os novos documentos ora trazidos aos autos são aptos a comprovar a existência de erro de julgamento no acórdão recorrido (peça 127, p. 19-23; peças 128-130; 137; 139; 143-237) .   
5.	Se houve violação ao devido processo legal e ao contraditório e ampla defesa, devendo o presente processo ser anulado pela ocorrência de vícios insanáveis (peça 127, p. 5-19) .
5.1.	Defende-se que houve violação ao devido processo legal e ao contraditório e ampla defesa, com base nos seguintes argumentos: 
	a) não houve publicação da pauta da sessão pública na imprensa oficial, dando notícia da data do julgamento, conforme se observa da transcrição de busca à internet à peça 127, p. 7-8; 
	b) o princípio do devido processo legal não foi respeitado, no que tange à notificação dos responsáveis, pois, embora tivesse ciência do processo, e apresentado sua primeira manifestação nunca foi notificado pelo TCU acerca do julgamento de suas contas, tendo este ocorrido, sem qualquer intimação pessoal deste recorrente;
	c) também não houve a confirmação de notificação do recorrente sobre o aludido julgamento, que rejeitou suas contas relativas ao ano de 2010;
	d) embora conste a expedição de A.R. ao recorrente, não há nos autos cópia de qualquer confirmação de recebimento, o que evidencia os prejuízos por ele sofridos pois, uma vez mais, não pôde apresentar seu recurso/defesa técnica refutando os fundamentos dispostos no acórdão;
	e) não se pode alegar que o recorrente foi intimado por meio de publicação no Diário Oficial da União, pois, além de não ter ocorrido (não há provas nos autos) , ainda que o fosse, tal intimação só se daria nos casos em que não fosse localizado ou que estivesse representado por advogado (o que não é a hipótese do caso em tela) ;
	f) a falta de notificação ao recorrente informando sobre o julgamento das contas de 2010 e sobre o seu resultado viola o art. 5º, inciso LV, da CF/1988, bem como o art. 179 do RI/TCU, tendo como consequência a nulidade de todo o processo de prestação de contas, desde, inclusive a fase de instrução, conforme trechos transcritos à peça 127, p. 8-9;
	g) a anulação aqui pleiteada está de acordo com o § 4º, do art. 966, do CPC/2015, transcrito à peça 127, p. 13, com precedentes do Tribunal de Justiça do Estado de São Paulo, conforme trecho transcrito à peça 127, p.14, e conforme os ensinamentos da Ministra Eliana Calmon, cujo trecho foi transcrito à peça 127, p. 14; 
	h) em decorrência de violação, por parte do TCU, dos princípios constitucionais do devido processo legal e do contraditório e da ampla defesa, o presente caso se amolda à hipótese de nulidade processual previstas no Capítulo X, do Regimento Interno do TCU, conforme art. 174 e 175, transcritos à peça 127, p. 17;
	i) a nulidade processual requerida está de acordo com a jurisprudência desta Corte de Contas, conforme o Acórdão 10991/2015-TCU-Segunda Câmara, da relatoria do Ministro Marcos Bemquerer, cujo trecho foi transcrito à peça 127, p. 18-19, no qual foi determinada a rescisão do julgado considerando que a pauta do julgamento da sessão agendada publicada na imprensa oficial não contemplou o nome dos advogados do interessado, ofendendo o princípio da ampla defesa e do contraditório; 
	j) o recorrente ficou alijado de se manifestar ou constituir advogado, para apresentação de defesa oral na sessão ordinária de julgamento, e ainda, foi penalizado por algo que sequer teve ciência e a oportunidade de se manifestar ou se defender devidamente;
	k) caso pudesse ter exercido o seu direito de sustentação oral, conforme garantido no art. 168, do RI/TCU, o recorrente teria comprovado, à época do julgamento das contas, que adotou em tempo as providências recomendadas pelo TCU ainda no exercício de 2010, inexistindo razão para o julgamento pela irregularidade de suas contas;
	l) de acordo com o art. 179 do RI/TCU, todas as comunicações referentes aos processos que tramitam perante o TCU devem ser encaminhadas direta e pessoalmente ao responsável, salvo nas hipóteses em que este não for localizado ou que estiver representado por advogado. O referido artigo enfatiza, no caso de a notificação se dar por carta registrada, que é fundamental a juntada do 'aviso de recebimento que comprove a entrega no endereço do destinatário';
	m) como consequência da condenação proferida neste processo, no qual não exerceu de forma plena seu direito de defesa, o recorrente encontra-se impedido de ser diplomado ao cargo do qual foi legitimamente eleito, Deputado Estadual pelo Estado de São Paulo, por conta da decisão proferida pelo TCU, que, como se viu, violou expressamente os princípios constitucionais do devido processo legal, da ampla defesa e do contraditório, assim como as disposições expressas de seu próprio Regimento Interno;
	n) a falta de intimação do recorrente resultou em manifestação precária elaborada pelo próprio, impugnando o acórdão que rejeitou as contas da Ceagesp do ano de 2010, haja vista a falta de conhecimento técnico para analisar e se contrapor aos termos do acórdão, bem como impossibilitou a constituição de advogado para a interposição do competente recurso, em face de toda a matéria ali tratada;
	o) caso o recorrente tivesse sido devidamente intimado do julgamento das referidas contas, poderia ter procedido de maneira diversa, podendo ter sido advertido, em tempo hábil, por advogados, de que a imposição de multa pelo TCU poderia não ser o único prejuízo advindo da condenação, uma vez que a sanção do aludido Tribunal de Contas poderia acompanha-lo ao longo de sua vida pública;
	p) muitas das condenações são suprimidas pelo TCU quando demonstrada a boa-fé dos interessados em sede de sustentação oral, oportunidade na qual são aduzidos todos os esforços empreendidos, assim como todas as limitações e problemas encontrados, culminando num julgamento mais razoável e proporcional com a realidade fática apresentada oralmente pelo interessado ou por seu representante legal;
	q) sem conhecimento de maiores consequências que tal julgamento pudesse acarretar, o recorrente pagou a multa aplicada;
	r) o acórdão ora atacado foi novamente trazido à baila pelo Ministério Público Eleitoral, nos autos de seu Registro de Candidatura nas eleições de outubro de 2018 (Processo nº 0604731-31.2018.6.26.0000) , que pleiteou o indeferimento de seu registro com fulcro no Art. 1º, I, g, da LC 64/1990, qual seja, rejeição das contas relativas ao exercício de cargos ou funções públicas;
	s) diante da impugnação ofertada com base no acórdão do TCU, foi procedido o julgamento do Registro de Candidatura do recorrente, tendo o TRE/SP entendido que não restou caracterizado qualquer dos requisitos dispostos no Art. 1º, I, g, da LC 64/1990, a saber, 'irregularidades insanáveis, configuradoras de ato doloso de improbidade administrativa', deferindo, por consequência, o Registro de Candidatura do recorrente, que acabou eleito Deputado Estadual de São Paulo com mais de 70 mil votos;
	t) contudo, diante da interposição de Recurso Ordinário pelo Ministério Público Eleitoral, o recorrente teve seu registro indeferido monocraticamente pelo Exmo. Ministro Luis Roberto Barroso, do Tribunal Superior Eleitoral, que, contrariando a decisão proferida pelo TRE/SP, fundamentou seu voto com base na presença dos requisitos dispostos no Art. 1º, I, g, da LC 64/1990;
	u) restando evidente a ausência de qualquer intimação pessoal do recorrente para que se manifestasse no julgamento que culminou na rejeição de suas contas e na aplicação de multa, o que era imprescindível para a validade do feito, aplica-se a súmula vinculante 3 do Supremo Tribunal Federal, cujo trecho está transcrito à peça 127, p. 15;
	v) assiste ao recorrente, mesmo em procedimentos administrativos, como direta emanação da própria garantia constitucional do due process of law , a prerrogativa indisponível do contraditório e da plenitude de defesa, com os meios e recursos a ela inerentes (inclusive o direito à prova) , consoante prescreve a Constituição Federal, em seu art. 5º, incisos LIV e LV, corroborado pelo precedente RE 337.179, voto do Rel. Min. Marco Aurélio, julgamento em 13/2/2012, Primeira Turma, DJE de 22/2/2012, do STF, transcrito à peça 127, p. 16-17.
Análise
5.2.	Não assiste razão ao recorrente, considerando estar assente na jurisprudência desta Corte de Contas, que a notificação pessoal ao responsável a respeito da data de realização da sessão de julgamento não é obrigação exigível. A publicação da pauta é suficiente para garantir a publicidade do ato processual e permitir a participação do interessado na sessão (Acórdão 928/2016-TCU-Plenário, da relatoria do Ministro Vital do Rêgo, 2922/2015-Plenário, da relatoria do Ministro Raimundo Carreiro, 2997/2015-2ª Câmara, da relatoria da Ministra Ana Arraes) .
5.3.	Também não procede anulação nos termos do CPC/2015, doutrina ou precedentes apresentados do Tribunal de Justiça de São Paulo, considerando, conforme já registrado pela análise da Serur em sede de recurso de reconsideração (peça 56, item 9.5) , que o Supremo Tribunal Federal se pronunciou sobre a matéria nos processos MSAgR 25.816/DF, da relatoria do Ministro Eros Grau e MS-AgR 26.732/DF, da relatoria da Ministra Carmen Lucia. Segue trecho do MS-AgR 26.732/DF:  	
EMENTA: MANDADO DE SEGURANÇA. TRIBUNAL DE CONTAS DA UNIÃO. JULGAMENTO DE RECURSO DE RECONSIDERAÇÃO. INTIMAÇÃO PESSOAL DA DATA DA SESSÃO. DESNECESSIDADE. 
 1. Não se faz necessária a notificação prévia e pessoal da data em que será realizada a sessão de julgamento de recurso de reconsideração pelo Tribunal de Contas da União. Ausência de ofensa aos princípios da ampla defesa e do devido processo legal quando a pauta de julgamentos é publicada no Diário Oficial da União.  
2. O pedido de sustentação oral pode ser feito, conforme autoriza o art. 168 do Regimento Interno do Tribunal de Contas da União, até quatro horas antes da sessão. Para tanto, é necessário que os interessados no julgamento acompanhem o andamento do processo e as publicações feitas no Diário Oficial da União.  
3. Agravo regimental ao qual se nega provimento.
5.4.	No caso concreto, diversamente do afirmado pelo recorrente, verifica-se que o processo constou da pauta de julgamento da sessão extraordinária da 1ª Câmara de 9/7/2014, devidamente publicada com a antecedência requerida no Diário Oficial da União, Seção 1, de 4/7/2014, à p. 202 (http://pesquisa.in.gov.br/imprensa/jsp/visualiza/index.jsp?jornal=1&pagina=202&data=04/07/2014) , restando prejudicada, portanto, a alegação de nulidade por ofensa ao devido processo legal e ao contraditório e à ampla defesa. 
5.5.	Nesse contexto, não se pode alegar a aplicação da Súmula Vinculante 3, do STF, por falta de intimação pessoal do recorrente, nem que houve cerceamento da defesa, tendo em vista que a pauta de julgamento com o nome do recorrente foi devidamente publicada e, anteriormente, lhe foi oferecido a oportunidade de apresentar suas razões de justificativas (peça 26) , o que foi por ele exercido, conforme demonstra a peça 34.    
5.6.	Também não há que se falar em nulidade por conta de ausência do A.R. da notificação do Acórdão 3766/2014-TCU-Primeira Câmara, uma vez que tal fato não prejudicou a apreciação por esta Corte do recurso de reconsideração interposto pelo recorrente (peça 47) , conforme consta do o exame de admissibilidade (peça 51) . 
5.7.	Relativamente à tese de que seria necessária a intimação pessoal do interessado e que, com base em artigos do Regimento Interno do TCU, a publicação no Diário Oficial da União é forma subsidiária de comunicação do Tribunal, prevista para as hipóteses em que o interessado ou seu representante não tenham sido localizados, vale repisar que a pauta de julgamentos no Diário Oficial da União - DOU torna desnecessária a comunicação pessoal aos interessados sobre a data de julgamento neste Tribunal e sua ausência não constitui ofensa a qualquer princípio constitucional ligado à defesa. 
5.8.	Cabe aos interessados acompanhar o andamento processual e a publicação feita no DOU, que é suficiente para conferir publicidade ao ato processual e permitir a participação nas sessões do Tribunal. 
5.9.	O acompanhamento da pauta de julgamento publicada no DOU pelo recorrente também seria necessário para, se assim o desejasse, requerer ao presidente do TCU, até quatro horas antes da sessão, a sustentação oral, que, seria levada a efeito por ele ou, se fosse o caso, por seu procurador, o que não se concretizou. (Acórdão 6101/2017-TCU-Segunda Câmara, da relatoria do Ministro Augusto Nardes, 356/2014-Plenário, da relatoria do Ministro Raimundo Carreiro, 5300/2013-2ª Câmara, da relatoria do Ministro André de Carvalho) . No caso, não cabe alegar a falta de direito de sustentação oral, sem tê-lo requerido, de acordo com as disposições regulamentares.
5.10.	O Acórdão 10991/2015-TCU-Segunda Câmara, da relatoria do Ministro Marcos Bemquerer trazido pela defesa não ampara o recorrente, uma vez que, na situação lá encontrada, o nome do advogado constituído, devidamente formalizada nos autos, foi omitido da pauta. De forma diversa, no presente caso não havia advogado constituído nos autos e o nome do recorrente foi publicado devidamente com a pauta do julgamento de suas contas.
5.11.	Em relação ao registro de candidatura, cabe esclarecer que a decretação da irregularidade das contas não resulta automaticamente na inelegibilidade do responsável. Essa depende de juízo a ser emitido pela Justiça Eleitoral, sobre a natureza e a gravidade da irregularidade cometida. 
5.12.	Os Tribunais de Contas se limitam a comunicar ao Ministério Público Eleitoral a relação dos responsáveis que tiveram suas contas julgadas irregulares, nos termos do artigo 91 da Lei 8.443/1992. A ação do Tribunal decorre de determinação legal, não de ato discricionário. 
5.13.	Também é improcedente a alegação de que condenações são suprimidas pelo TCU quando demonstrada a boa-fé dos interessados, a uma porque é desprovida de comprovação, a duas, porque o exame da boa-fé realizado pelo Tribunal obedece ao disposto no art. 12 da Lei 8.443/1992 e nos parágrafos 2º e 3º do artigo 202 do Regimento Interno e se presta a verificar a possibilidade de fixação de novo e improrrogável prazo para que o responsável recolha a importância devida, em caso da ocorrência de débito, ou ainda, em sede de recurso de reconsideração, ensejar a desconstituição do acórdão recorrido para que lhe seja concedido novo e improrrogável prazo para o recolhimento do débito, conforme art. 12, §§ 1º e 2º, da Lei 8.443/1992, desde que não haja outras irregularidades constatadas, o que não se aplica ao caso sob comento. 
5.14.	Aliás, em sede de recurso de reconsideração (peça 47) , o recorrente já havia alegado cerceamento de defesa em razão de ausência de notificação pessoal da data da sessão do julgamento, e defendido a suposta falta de publicação da pauta da sessão no órgão oficial (DOU) . Entretanto, esses argumentos foram analisados e rechaçados por esta Secretaria de Recursos (peças 56, item 9 e 57) , contando com a anuência do MPTCU (peça 58) e do Relator daquele recurso (voto à peça 61, itens 7-9) .
5.15.	Assim, não foram identificados ofensa ao devido processo legal, cerceamento de defesa, ou vícios insanáveis capazes de ocasionar a nulidade do presente processo.
6.	Se os novos documentos ora trazidos aos autos são aptos a comprovar a existência de erro de julgamento no acórdão recorrido (peça 127, p. 1-2 e p. 19-23; peças 128-130; 137; 139; 143-237) .    
6.1.	O recorrente afirma que os documentos ora juntados aos autos, são suficientes para modificar a decisão pela irregularidade das contas, com base nos seguintes argumentos: 
	a) os documentos ora acostados demonstram que as medidas adotadas pelo recorrente se iniciaram ainda no exercício de 2010, e apenas não surtiram efeitos nesse exercício por questões fora do alcance do presidente à época;
	b) o recorrente anexa aos autos o Parecer de Dirigente de Controle Interno e o Relatório de Auditoria Anual de Contas, referentes ao Relatório 201203844, da Ceagesp - exercício 2011, e documento contendo cópia da tela de pesquisa realizada no Portal da Imprensa Nacional (peças 128, 129 e 130) , por meio do qual quer demonstrar que a ausência de críticas à referida matéria evidencia, ainda no exercício de 2010, que foram atendidas as recomendações quanto ao processamento da contratação de serviço de telefonia via procedimento licitatório, descartando, portanto, qualquer menção ou hipótese de reincidência por parte deste recorrente;
	c) nesse contexto, quando do julgamento, deveriam ter sido analisados todos os elementos inerentes ao cenário que se buscava analisar, especialmente quanto aos esforços empreendidos pelo ora recorrente;
	d) a bem da justiça, busca-se, no presente recurso, a análise dos elementos ora juntados aos autos, que se constituem como provas de que durante a sua gestão o recorrente observou integralmente as recomendações dos órgãos de controle externo, sobretudo à determinação para realização de procedimento licitatório visando serviços de telefonia e abrangendo todas as unidades da Ceagesp (capital e interior) , os relatórios emitidos pelo controle interno (peça 128) e Controladoria Geral da União (peça 130) , que noticiam, indiretamente, o atendimento ao recomendado, assim como sua gestão positiva;
	e) consoante entendimento do TCU, exemplificados em trechos extraídos de seus julgados transcritos à peça 127, p. 22 (Relatório no TC Processo 001.640/2012-7, que deu origem ao Acórdão 842/2017-TCU-Plenário, relatoria do Ministro Benjamin Zymler e Acórdão 3251/2012-TCU-Plenário, relatoria do Ministro Walton Alencar) , o fato novo não implica necessariamente a descoberta de um documento inexistente ao tempo do julgamento, admitindo-se como tal também, a descoberta de que o existente nos autos era falso, ou na obtenção de outro que, à época, a parte não pôde ter acesso ou ainda lhe era desconhecida a existência;
	f) apresenta histórico da Ceagesp durante os seis anos de sua gestão, descrevendo o processo de federalização da Ceagesp, de recuperação de créditos, de obras, de reajuste de salários,  ressaltando a difícil situação da entidade com problemas de governabilidade e baixíssima capacidade no exercício de 2010, para justificar a intempestividade na regularização das ocorrências identificadas pelos auditores, as quais teriam sido herdadas de gestões anteriores (peça 137, p. 1-2; peça 138, p. 1-10; peça 143, p 1-20; 154, 1-20) ;
	g) houve excessivo rigor no julgamento de suas contas, considerando que a primeira manifestação da área técnica foi pelo julgamento das contas regulares com ressalva, pois não houve dano ao erário e, ainda, era o primeiro ano de gestão do recorrente, não podendo este ser punido por ações ou omissões de terceiros para os quais não concorreu e que foram toleradas antes e depois do exercício de 2010 (peça 143, p. 21-22 e peça 154, p. 21-22) ;
	h) o TCU esboçou entendimentos discrepantes acerca de situações fáticas idênticas, considerando que julgou regulares com ressalva as contas de 2011 e 2012; 
	i) o Acórdão 1388/2012-TCU-Plenário, da relatoria do Ministro Raimundo Carreiro é precedente em que houve a devida separação entre a responsabilidade do ente público e do agente público (peça 143, p. 22-28 e peça 154, p. 22-28) ;
	j) o Processo administrativo 032/2013 (peças 144, 145 e 156, essas idênticas) , 146 e 158, idênticas, 147 e 161, idênticas, p. 8-33, 148 e 159, idênticas, 149 e 160, idênticas, 150 e 162, idênticas, 151, 152 e 164, peças idênticas, 153 e 165, peças idênticas, 157 e peças 166 a 215) , referente à licitação e contratação da telefonia VOIP e Internet do Ceagesp em todas as suas unidades comprova de forma cabal, o cumprimento das determinações do TCU e da CGU;
	k) em abril/2013, quando ainda estava em curso o presente processo, o recorrente já havia informado a abertura do processo licitatório ora juntado aos autos (peça 143, p. 29 e peça 154, p. 29) ;
	l) transcreve doutrina de Fredie Didier Jr às peças 143 e 154, p. 31, sobre provas novas que autorizam a abertura de ações de revisões de julgados;
	m) sobre a juntada de documentos novos, traz como precedente o Acórdão 2874/2010-TCU-Plenário, que defende: 'deve ser considerado documento novo com eficácia sobre a prova produzida para fins de manuseio de recurso de revisão, independente da data de sua constituição' (peça 143, p. 32-38 e peça 154, p. 32-38) ;
	n) nenhuma das irregularidades apontadas, isoladamente, ensejaria a desaprovação das contas do recorrente, bem como as nefastas consequências que decorreram em seus direitos;
	o) acerca da contratação dos serviços de telefonia, já em 2010, foi feita licitação para contratação de serviços de telefonia do ETSP da CEAGESP situado na zona oeste da capital paulista;
	o.1) a invocação da ausência de licitação dos serviços de telefonia para as unidades do interior para julgar as contas do recorrente como irregulares feriu o princípio da razoabilidade, uma vez que, para chegar a tal conclusão, o Ministro prolator do voto condutor, aponta a reincidência daquele em atos pretéritos à sua gestão para os quais ele não concorreu ou colaborou;
	o.2) isso porque era o primeiro ano de gestão do recorrente e o processo 032/2013 ora anexado comprova que o recorrente jamais se quedou inerte diante das determinações desta Corte de Contas ou de outros órgãos de controle sobre a questão da licitação da telefonia das unidades do interior;
	o.3) muito antes do acórdão ora atacado, que data de 2014, o recorrente já havia determinado a abertura de processo licitatório para a contratação dos serviços de telefonia, conforme se comprova à peça 144;
	o.4) o contrato de prestação dos serviços de telefonia e internet para as unidades do interior, com escopo mais amplo, foi assinado em 21/7/2015, muito depois de prolatada decisão de mérito nos presentes autos, de forma que o recorrente não teve oportunidade de utilizar a prova ora juntada que, repise-se, demonstra cabalmente sua subordinação às determinações dos órgãos de controle e fiscalização;
	p) em relação à falta de apresentação de 3 propostas válidas em cartas-convites, após os relatos dos fatos referentes ao processo 135/10, o recorrente defende que a controvérsia se refere a questão interpretativa da norma, a qual não se deve ater, uma vez que a Lei 8.666/1993 determina a realização de novo processo licitatório apenas em caso de desclassificação de todos os concorrentes, o que não foi apontado pelo Tribunal em nenhum caso (peça 143, p. 41-44) ;
	p.1) além disso, no caso concreto do processo 135/2010, ora juntado à peça 216, a licitação cumpriu seu desiderato, considerando que a proposta vencedora correspondeu a 79% do valor orçado;
	p.2) a realização de nova licitação, portanto, se daria sob o risco de atingimento de preço que levaria à sua anulação por inexequibilidade, donde emerge, inconteste, seu caráter antieconômico a ferir a um só tempo os princípios da economicidade e eficiência; 
	q) quanto à intempestividade do atendimento das determinações do TCU - encaminhamento da TCE de Wilton Roveri Advogados -, encontram-se às peças 217 a 237, a cópia integral do processo administrativo 22/2008, onde se percebe que o processo foi instaurado pelo antecessor do recorrente, em 1/4/2008. Dessa forma, se houve intempestividade no cumprimento da determinação, de fevereiro/2008, o recorrente não teve participação nesse ato, já que somente assumiu a empresa em dezembro/2009 (peça 143, p. 45-47 e peça 154, p. 45-47) ;
	q.1) ao assumir a gestão e tomado conhecimento da determinação do TCU, considerando irregularidades ocorridas no processo de TCE (peça 235, p. 9) , o recorrente prontamente o fez no prazo razoável de 7 meses, sendo certo que não poderia tê-lo feito em momento pretérito a sua gestão (peça 236, p. 5; peça 237, p. 37) ;
	r) o retardamento na regularização das nomeações para as funções de confiança e cargos em comissão também originou-se anteriormente à gestão do recorrente para o qual não concorreu, em verdade, regularizou a situação no menor tempo possível, tanto que não há apontamentos em mesmo sentido nos julgados posteriores (peça 143, p. 47-48 e peça 154, p. 47-48) ;  
	r.1) 	a grave situação encontrada pelo recorrente, não permitia a este a dispensa abrupta dos empregados que àquela altura guardavam a memória do funcionamento da empresa.
Análise
6.2.	Não assiste razão ao recorrente, como se irá demonstrar. 
6.3.	Preliminarmente, cabe transcrever, conforme o exame da unidade técnica, o conjunto das irregularidades, de responsabilidade do recorrente, que remanesceram como não elididas, após a análise das razões de justificativas, ocasionando o julgamento pela irregularidade das contas (peça 35) :
	a) apuração de vencedor em licitações na modalidade convite sem a existência de três propostas válidas (Convite 047/2010, 082/2010 e 135/2010) , contrariando a Súmula TCU  248 e Acórdãos 437/2009, da relatoria do Ministro Marcos Bemquerer e 292/2008, da relatoria do Ministro Aroldo Cedraz, ambos do Plenário (peça 35, p. 5-6) ;
	b) intempestividade no atendimento ao Acórdão 3017/2009-TCU-Plenário, sessão de 9/12/2009, da relatoria do Ministro Raimundo Carreiro, mediante o qual se determinou o encaminhamento ao Controle Interno de TCE relativa a contratação de serviços advocatícios, tendo em vista o não encaminhamento do referido processo pela Ceagesp, decorridos mais de 18 meses da publicação do acórdão (peça 35, p. 8) ; 
	c) falta de licitação prévia para a contratação de serviços de telefonia, tendo a CGU contatado que no exercício de 2011, o saneamento da irregularidade ainda não foi concluído, embora a entidade tenha se proposto a fazê-lo (peça 35, p. 9-10) ; 
	d) utilização indevida do instrumento de convênio para a transferência de recursos (peça 35, p. 10-12) ;  
	e) precariedade do Plano de Trabalho do Convênio 139/2009 e precariedade da prestação de contas do Convênio 82/06, falhas reconhecidas pelo gestor, o qual informou que as correções foram adotadas no Chamamento Público 1/2012 (peça 35, p. 14) ;
	f) precariedade da prestação de contas do Convênio 82/06 (peça 35, p. 15) ;
	g) reiteração das práticas de contratação e nomeação para funções de confiança e cargos em comissão em desacordo com as determinações do TCU Acórdão 1727/2008-TCU-Segunda Câmara, da relatoria do Ministro Benjamin Zymler e 6370/2009-1ª Câmara, da relatoria do Ministro José Múcio - resultando ainda no Acórdão 839/2011-TCU-Segunda Câmara, da relatoria do Ministro Raimundo Carreiro, no qual há determinação reiterando a anterior. Os responsáveis noticiaram a solução das irregularidades em 2012 (peça 35, p. 16-18) ;
	h) pendências em processos de inventários de bens patrimoniais recorrentes desde 2006, tendo sido também identificadas em 2010, para as quais foram tomadas providências no exercício seguinte (peça 35, p. 24-25) ; 
	i) contratação de serviços por inexigibilidade de licitação sem a comprovação da alegada exclusividade, em descumprimento do art. 25, inciso I, da Lei 8.666/1993. Os responsáveis informaram que o contrato não foi renovado, tendo sido encerrado em 14/7/2011, o que não descaracteriza a irregularidade (peça 35, p. 26-27) ; 
	j) ausência de Projeto Básico e definição precária do objeto para contratação de serviço. Não foi apresentada justificativa para a irregularidade (peça 35, p. 26) ;
	k) Deficiência no acompanhamento da execução de contrato de serviços. A correção posterior não foi capaz de elidir a irregularidade (peça 35, p. 27) .
6.4.	Esta Corte de Contas proferiu o julgamento ora impugnado por acolher o entendimento esposado pela unidade técnica, como está expresso nos itens 3 e 4 da fundamentação da decisão (peça 39) . Ao fazêlo, endossou o destaque dado pelo relator do processo (itens 4 e 5 da dita fundamentação) às seguintes irregularidades: 
	a) falta de licitação para a contratação de serviços de telefonia, notadamente nas unidades da Ceagesp situadas no interior de São Paulo, não totalmente solucionada até 2013, conquanto objeto de ressalva por parte da CGU em 2009; 
	b) descumprimento da exigência de apresentação de três propostas válidas para a realização de convites, manifesta na Súmula 248 do Tribunal;
	c) realização de convite sem, no mínimo três propostas válidas, assunto já pacificado no TCU, inclusive com a edição da Súmula 248, de forma a garantir a lisura e um mínimo de competitividade ao certame; 
	d) intempestividade injustificada no atendimento a determinações do Tribunal, como:
	d.1)  a de encaminhar em trinta dias ao Controle Interno a tomada de contas especial relativa ao Contrato 153/98.155.9812.01.070.02.01 firmado com a Roveri Advogados Associados, feita na forma do subitem 9.11 do Acórdão 3017/2009-TCU-Plenário; e
	d.2) a de regularizar as nomeações para funções de confiança e cargos em comissão, mesmo depois de reiterações do Tribunal e na vigência de termo de ajustamento de conduta firmado com o Ministério Público do Trabalho.
6.5.	As falhas identificadas dizem respeito, além de descumprimento de determinações desta Corte de Contas, às áreas de licitações e contratos, convênios, patrimônio e pessoal, áreas que são bastante sensíveis na Administração Pública e exigem máximo zelo por parte dos responsáveis pelos controles dos gastos, uma vez que envolvem montante significativo de recursos públicos e apresentam risco de dano ao erário.
6.6.	O rol de ilícitos apurados, sobretudo se avaliados em seu conjunto, ostenta gravidade, eis que demonstra grave infração à norma legal, inação no trato com recursos públicos e negligência no exercício das funções por parte dos responsáveis.
6.7.	O entendimento assente na jurisprudência do TCU é no sentido de que 'a multiplicidade de falhas e irregularidades, avaliadas em conjunto, e a repetição de algumas delas já apontadas em exercícios anteriores são fundamentos suficientes para a irregularidade das contas e a aplicação de multa ao responsável' (Acórdão 543/2015-TCU-Plenário, da relatoria do Ministro Raimundo Carreiro, 2508/2014-Plenário, da relatoria do Ministro Benjamin Zymler e 1.305/2010-1ª Câmara, da relatoria do Ministro Walton Alencar Rodrigues) .
6.8.	Como se observa, os atos administrativos que resultaram nas irregularidades se referem ao exame da gestão do recorrente durante todo o exercício de 2010. Ainda que fossem tomadas medidas para prevenir novas ocorrências, no próprio exercício, como quis alegar o recorrente, ao juntar aos presentes autos a íntegra do Processo administrativo 032/2013 referente à licitação dos serviços de telefonia e internet relativos à unidade do interior de São Paulo, o fato não altera o ato inquinado praticado no exercício examinado. 
6.9.	Nesse contexto, conforme orientação assente em julgados desta Corte, a adoção de medidas corretivas e o ulterior cumprimento das normas, embora militem em favor dos responsáveis relativamente à gestão do exercício em que as providências tenham sido efetivamente adotadas, não têm o condão de afastar as irregularidades detectadas, tampouco isentam o recorrente pelas irregularidades identificadas (5220/2015-2ª Câmara, relatoria do Ministro Augusto Nardes, 543/2015-Plenário, da relatoria do Ministro Raimundo Carreiro e 2508/2014-Plenário, da relatoria do Ministro Benjamin Zymler) .
6.10.	É o caso dos serviços de telefonia para as unidades da Ceagesp do interior de São Paulo. À época da avaliação da gestão, tanto o órgão de controle interno, conforme demonstra a Constatação 2.1.10.3 (peça 8, p. 109-112) , quanto a unidade técnica, à peça 35, p. 9-10, identificaram omissão da administração da Ceagesp quanto à falta de processo licitatório na utilização de serviços de telefonia fixa e interurbanos para as referidas unidades, configurando-se uma das irregularidades que contribuíram para o julgamento pela irregularidade das contas do recorrente.
6.11.	Segundo o órgão de controle interno, no exercício de 2010, a recomendação foi cumprida apenas parcialmente pois foi realizado pregão para os serviços de telefonia somente para o entreposto terminal de São Paulo, sem incluir as outras unidades da Ceagesp que necessitavam dos respectivos processos licitatórios. A CGU considerou não cumprida a recomendação, por se tratar de ato administrativo que deveria ter sido realizado no exercício em exame (2010) e que não foi realizado (peça 8, p. 111) .
6.12.	O TCU, por sua vez, verificou que três anos após o encerramento do exercício de 2010 ainda não havia sido concluído a correção do problema (peça 35, p.10) . 
6.13.	Assim como outras correções posteriores mencionadas, a apresentação intempestiva de providências que deveriam ter siso apresentadas à época da prestação de contas, repisa-se, não têm o condão de afastar as irregularidades anteriormente detectadas. 
6.14.	Sobre o relato dos fatos referentes ao período de 6 anos de gestão do recorrente à frente da Ceagesp, cabe registrar, que não há como influenciar o presente processo. Conforme estabelece o art. 16 da Lei 8.443/1992, no julgamento das contas, o TCU segue o princípio da anualidade, proferindo um juízo de valor sobre toda a gestão restrita ao exercício examinado. O seguinte trecho do Acórdão 8352/2016-TCU-Segunda Câmara, da relatoria do Ministro Vital do Rêgo, que cita o Acórdão 1159/2011-TCU-Primeira Câmara, da relatoria do Ministro Ubiratan Aguiar, com o mesmo entendimento, esclarece a questão: 
Como sabido, o princípio da anualidade das contas exige que os julgamentos de prestações de contas ordinárias sejam efetuados exclusivamente à luz dos atos de gestão praticados no exercício em exame, não sendo possível punir gestor por atos por ele praticados em períodos de gestão anteriores (Acórdão 1159/2011-TCU-1ªCâmara) . 
6.15.	No caso, está sendo examinada a gestão do responsável no exercício de 2010. Dessa forma, não há que se falar no exame das irregularidades isoladamente, que não mereceriam o julgamento pela irregularidade, como quis afirmar o recorrente, pois a avaliação se refere ao conjunto dos atos relativos ao exercício examinado. 
6.16.	Nesse período, conforme se verifica da análise das contas, foram identificadas diversas irregularidades que, embora não tenham resultado em dano ao erário, se constituíram em violações a normas legais e regulamentares, bem como em descumprimento da jurisprudência desta Corte de Contas, notadamente na área de compras e contratações, o que justifica a irregularidade das contas.
6.17.	Ainda que algumas irregularidades tratadas individualmente possam não influir em toda a gestão do recorrente, o conjunto delas impactou a gestão, fundamentando o julgamento proferido.
6.18.	Em relação à alegação de que teria havido excessivo rigor por parte deste Tribunal, por não haver dano ao erário, bem como por conta da proposta inicial da unidade técnica pelo julgamento regular com ressalva, cabe registrar que a instrução da unidade técnica não vincula o relator, que pode ou não adotar as análises técnicas como razões de decidir, uma vez que cabe ao Tribunal, como órgão julgador, decidir livremente de acordo com suas convicções e com base na persuasão racional das provas constantes dos autos (Acórdão 6294/2018-TCU-Segunda Câmara, relatoria do Ministro Vital do Rêgo, 2248/2018-Plenário, da relatoria do Ministro José Múcio e Acórdão 78/2017-TCU-Plenário, relatoria do Ministro Bruno Dantas) .
6.19.	Além disso, a inexistência de dano ao erário não influiu no julgamento, mas a prática de ato de gestão ilegal, ilegítimo, antieconômico, ou infração à norma legal ou regulamentar de natureza contábil, financeira, orçamentária, operacional ou patrimonial inserta na alínea 'b' do inciso III, do art. 16, da Lei 8443/1992.
6.20.	Não há que se falar ainda que esta Corte esboçou entendimentos discrepantes acerca de situações fáticas idênticas ao comparar o exercício examinado com os de 2011 e 2012, considerando que não há como a gestão de um exercício ser igual ao outro. Ressalta-se as providências relativas a algumas das irregularidades detectadas no exercício de 2010, que foram iniciadas nos exercícios posteriores (peça 35, p. 10-11; p. 16-17; p. 23-24) , o que evidencia diferenças que refletem na gestão.
6.21.	Da mesma forma, não ampara o recorrente, o dito precedente trazido - Acórdão 1388/2012-TCU-Plenário, da relatoria Raimundo Carreiro -, na medida em que trata de contas de município com dano ao erário, em que as contas dos gestores foram julgadas irregulares com o mesmo fundamento das presentes contas, embora o débito não tenha sido imputado ao Município, conforme se apura de trecho do voto condutor:   
22. Quanto à situação dos gestores, compreendo que o julgamento das contas pela irregularidade é inafastável, assim como a aplicação da multa, pois não se desincumbiram de seu mister principal, qual seja: aplicar os recursos em conformidade com os normativos vigentes e nos objetivos acordados. Ademais, permitiram que ocorressem diversas irregularidades na cobrança de procedimentos do SUS levada a efeito no Posto de Saúde 'Cantinho do Vovô', Unidade de Saúde da Prefeitura do referido município.
23. O fundamento da irregularidade das contas dos gestores deve, pois, ser reformulado para: artigos 1º, inciso I, 16, inciso III, alínea 'b' da Lei nº 8.443/92. O fundamento da multa também deve ser alterado para art. 58, inciso II da mesma Lei, visto que não há débitos a serem atribuídos aos responsáveis.
6.22.	Acerca da falta de apresentação de três propostas válidas em cartas-convites, os argumentos apresentados pelos responsáveis não inovam em relação aqueles constantes das razões de justificativa.
6.23.	A esse respeito, o TCU tem jurisprudência pacífica no sentido de que as licitações na modalidade 'Convite' devem ser homologadas apenas quando o certame contar com o número mínimo de três pessoas físicas ou jurídicas que apresentem respostas válidas, conforme estabelece o item 3.1.3 do Decreto 2.745/1998 e a Súmula do TCU 248.
6.24.	Ainda que se considerassem válidos os convites enviados às quatro empresas, conforme quis defender o recorrente, o Tribunal, desde 1992, ainda sob a égide do Decreto-Lei 2.300/1986, manifestou o entendimento de que não basta o convite ser feito a três ou mais empresas, mas que é imprescindível a apresentação de três propostas aptas à seleção, ou seja, propostas de empresas qualificadas a fornecer o produto ou realizar o serviço.
6.25.	No presente caso, em que quatro empresas são convidadas, uma declina do convite e apenas duas apresentam proposta válida, não se tem de fato uma competição.
6.26.	Dessa forma, é obrigatória a repetição do convite com a chamada de outros participantes, pois inexistiu três propostas válidas a preços razoáveis.
6.27.	Além disso, o art. 22, § 7º, da Lei 8.666/1993 estabelece que, na hipótese de ser impossível a obtenção do número mínimo de três licitantes, seja por limitações do mercado, seja por manifesto desinteresse dos convidados, tais circunstâncias devem ser devidamente justificadas no processo, sob pena de repetição do convite.
6.28.	No presente caso, não há que se falar em limitação de mercado, pois se trata de um ramo (gerenciamento, assessoria e fiscalização de obras) em que existem muitas empresas a ofertar o serviço.
6.29.	Quanto à alegação de que a repetição do procedimento licitatório poderia ocasionar a anulação por preços inexequíveis, tal afirmação é desprovida de fundamento e evidências. O que se observou foi ofensa ao princípio da legalidade e à competitividade do certame, tendo havido grave violação à norma jurídica.
6.30.	Como argumento em relação à intempestividade no atendimento da determinação contida no Acórdão 3.017/2009, de 9/12/2009, da relatoria do Ministro Raimundo Carreiro, a seguir transcrita, o responsável alega que não teve participação no ato que a ocasionou:
9.11 fixar o prazo de 30 (trinta) dias para que a CEAGESP conclua e encaminhe ao Controle Interno a Tomada de Contas Especial relativa ao Contrato 153/98.155.9812.01.070.02.01, celebrado com a Wilton Roveri Advogados Associados cuja instauração foi determinada mediante o item 9.1. do Acórdão 149/2008-TCU-Plenário; 
6.31.	Importante ressaltar que as determinações do TCU são dirigidas à entidade, e não à pessoa dos dirigentes, de forma que essas deliberações também foram endereçadas aos futuros gestores, sob pena de aplicação de multa fundada no art. 58, VII, da Lei 8.443/1992. 
6.32.	É dever da autoridade máxima da Ceagesp fazer cumprir as determinações dirigidas àquela entidade, tanto a do item 9.11. do Acórdão 3017/2009 aqui transcrita, como as contidas nos Acórdãos 6370/2009-1ªCâmara, de 10/11/2009, da relatoria do Ministro José Mucio e 839/2011-2ª Câmara, da relatoria do Ministro Raimundo Carreiro, que restaram descumpridas, sendo objeto do julgamento ora impugnado. Isso porque o recorrente, como representante da entidade prestadora de contas no exercício de 2010, é pessoalmente responsável pelo descumprimento das determinações ora em comento, configurando, assim, o nexo de causalidade entre a sua omissão e a irregularidade que lhe foi imputada pelo acórdão impugnado. 
6.33.	Ademais, o gestor não deve deixar de dar cumprimento à determinação do TCU sob a alegação de eventual dificuldade ou impossibilidade de fazê-lo, como quis argumentar o recorrente. Em caso de obstáculo na adoção de providências determinadas pela Corte de Contas, cabe ao órgão jurisdicionado interpor, tempestivamente, os recursos próprios previstos na legislação. Desta forma, não há como acolher os argumentos do recorrente (Acórdão 8934/2017-TCU-Segunda Câmara, relatoria da Ministra Ana Arraes) .
6.34.	Assim, os novos documentos ora trazidos aos autos não foram suficientes  para  produzir eficácia sobre as irregularidades que ocasionaram a condenação imposta pelo Tribunal, a uma porque não comprovaram a existência de erro de julgamento no acórdão recorrido, a duas por ausência de pertinência temática, uma vez que os presentes autos tratam dos atos de gestão praticados no âmbito da Ceagesp durante o exercício de 2010 e os referidos documentos, quando não buscam justificar insuficientemente os atos inquinados no próprio exercício, referem-se a atos de gestão praticados posteriormente àquele exercício. 
CONCLUSÃO
7.	Das análises anteriores, conclui-se que:
	a)  não foram identificados ofensa aos princípios do devido processo legal, do contraditório e da ampla defesa e/ou outros vícios capazes de ocasionar a nulidade do presente processo; 
	b) os novos documentos ora trazidos aos autos não foram suficientes para produzir eficácia sobre as irregularidades que ocasionaram a condenação imposta ao recorrente pelo Tribunal. 
7.1.	Desta forma, os elementos juntados aos autos e os argumentos expendidos pela parte não têm o condão de modificar a deliberação recorrida. 
PROPOSTA DE ENCAMINHAMENTO
8.	Diante do exposto, com fundamento nos artigos 32, inciso III; e 35, da Lei 8.443/1992, submetem-se os autos à consideração superior, com posterior encaminhamento ao Ministério Público junto ao Tribunal de Contas da União e ao Gabinete do Relator, propondo:
a) conhecer do recurso e, no mérito, negar-lhe provimento;
b) comunicar a deliberação que vier a ser proferida por esta Corte ao recorrente, à Companhia de Entrepostos e Armazéns Gerais de São Paulo (Ceagesp) , à Procuradoria da República no Estado de São Paulo e demais interessados." (destaques da instrução) 
2.	O Ministério Público junto ao Tribunal - MPTCU divergiu da proposta de encaminhamento da unidade técnica, nos seguintes termos (peça 242) :
" (...) 
Em intervenção preliminar, a Secretaria de Recursos (peças 131 a 133) e o Ministério Público de Contas (peça 136) opinaram pelo não conhecimento do apelo revisional (peças 127 a 130) , ante o não atendimento dos requisitos específicos de admissibilidade de que trata o art. 35 da Lei 8.443/1992.
O sr. Mário Maurici de Lima Morais apresentou, então, complementarmente, novo arrazoado (peça 137) e Vossa Excelência admitiu o recurso, 'em homenagem aos princípios do formalismo moderado e da verdade material que orientam a processualística nesta Corte de Contas', e restituiu o feito à Serur, para instrução de mérito (peça 138) .
Presentes os autos na unidade técnica especializada, o sr. Mário Maurici de Lima Morais ofereceu razões recursais adicionais (peça 139) e, posteriormente, apresentou mais informações complementares e farta documentação (peças 143 a 237) .
Em sua derradeira intervenção, a Serur opina, em uníssono, pelo conhecimento e pelo não provimento do apelo revisional (peças 238 e 239) . 
II
O Ministério Público de Contas diverge, com as vênias de estilo, da proposta de encaminhamento oferecida pela unidade técnica especializada no que tange ao mérito do apelo. Entende que o recurso de revisão apresentado pelo responsável contém elementos que justificam a reforma da deliberação recorrida e o consequente julgamento pela regularidade com ressalva de suas contas, em face das razões aduzidas a seguir.
Rememore-se o desenrolar dos principais fatos havidos.
Ante 23 achados constantes do Relatório de Auditoria 201109414 (peça 8) , o Controle Interno certificou a regularidade com ressalva da gestão do sr. Mário Maurici de Lima Morais (peça 9) , sobrevindo, no âmbito desta Casa, a instrução preliminar da então Secex/SP, que se pronunciou, em pareceres uniformes, no sentido de o TCU (peças 14 a 16) :
'a) com fundamento nos arts. 1º, inciso I, 16, inciso II, 18 e 23, inciso II, da Lei nº 8.443, de 16 de julho de 1992, c/c os arts. 1º, inciso I, 208 e 214, inciso II, do Regimento Interno, julgar as contas do Sr. Mário Maurici de Lima Morais (XXX.985.098-XX) regulares com ressalva, dando-se quitação ao responsável;' 
O Ministério Público de Contas, todavia, naquela oportunidade, dissentiu do encaminhamento alvitrado pela unidade técnica e defendeu a oitiva em audiência dos responsáveis pelos ilícitos apurados nos autos, por entender, em avaliação inicial, que (parecer à peça 17) :
a) o extenso rol e a natureza dos ilícitos identificados nos autos, conforme detalhado pela CGU à peça 8, ostentavam gravidade, eis que evidenciavam reiterada violação de diversas determinações deste Tribunal/recomendações da CGU e da legislação sobre licitações/contratos, convênios, patrimônio público, entre outras, além de patentes deficiências no controle de pagamento de pessoal;
b) deste modo, tais ilicitudes não poderiam ser consideradas meras falhas formais, pois trariam elevado risco de dano ao erário e caracterizariam atos de gestão ilegais, ilegítimos e antieconômicos, além de grave infração à norma legal, hipóteses que levariam ao julgamento pela irregularidade das contas dos responsáveis, conforme previsão do art. 16, inciso III, alínea 'b', da Lei 8.443/1992.
O Ministro José Múcio Monteiro Filho, Relator a quo, deferiu a promoção das audiências (peça 18) , as quais alcançaram os srs. Mário Maurici de Lima Morais, Diretor-Presidente, Jamil Yatim, Diretor Administrativo e Financeiro, e Luiz Concilius Gonçalves Ramos, Diretor Técnico e Operacional, conforme as respectivas competências, e resultaram nas razões de justificativa às peças 31, 33 e 34. 
A Secex/SP, então, examinou os elementos de defesa encaminhados e propôs, em pareceres uniformes, o seguinte (peças 35 a 37) , juízo que posteriormente contou com a adesão, na íntegra, do Ministério Público de Contas (peça 38) :
'a) acatar as razões de justificativa do Sr. Luiz Concilius Gonçalvez Ramos;
b) acatar parcialmente as razões de justificativa do Sr. Jamil Yatim, rejeitando-as com relação às irregularidades constantes dos itens b, j, l, m e n do Ofício 646/2013-TCU/Secex-SP (peça 27) , reproduzidas nos itens XIII, XXI, XXIII, XXIV e XXV desta instrução;
c) acatar parcialmente as razões de justificativa do Sr. Mário Murici [Maurici] de Lima Morais, rejeitando-as com relação às irregularidades constantes dos itens a, d, f, g, j, k da primeira parte do Ofício 645/2013-TCU/Secex-SP (peça 36) , reproduzidas nos itens I, IV, VI, VII, X e XI desta instrução, bem como com relação às irregularidades constantes dos itens b, j, l, m e n da segunda parte do Ofício 645/2013-TCU/ Secex-SP, reproduzidas nos itens XIII, XXI, XXIII, XXIV e XXV desta instrução;
d) com fundamento nos arts. 1º, inciso I, 16, inciso III, 'b', da Lei 8.443/1992 c/c os arts. 19, parágrafo único, e 23, inciso III, da mesma lei, e com arts. 1º, inciso I, 209, II, 210, § 2º, e 214, inciso III, do Regimento Interno, que sejam julgadas irregulares as contas dos Srs. Mário Maurici de Lima Morais, Diretor Presidente, CPF XXX.985.098-XX, e Jamil Yatim, Diretor Administrativo e Financeiro, CPF XXX.686.288-XX;
e) com fundamento nos arts. 1º, inciso I, 16, inciso I, 17 e 23, inciso I, da Lei nº 8.443, de 16 de julho de 1992, c/c os arts. 1º, inciso I, 207 e 214, inciso I, do Regimento Interno, julgar regulares as contas dos demais responsáveis arrolados à peça 3, dando-lhes quitação plena;
f) aplicar aos Srs. Mário Maurici de Lima Morais, Diretor Presidente, CPF XXX.985.098-XX, e Jamil Yatim, Diretor Administrativo e Financeiro, CPF XXX.686.288-XX, individualmente, a multa prevista no art. 58, inciso II, da Lei 8.443/1992 c/c o art. 268, inciso II, do Regimento Interno, fixando-lhes o prazo de 15 (quinze) dias, a contar das notificações, para comprovarem, perante o Tribunal (art. 214, inciso III, alínea 'a', do Regimento Interno) , os recolhimentos das dívidas aos cofres do Tesouro Nacional, atualizadas monetariamente desde a data do presente acórdão até a dos efetivos recolhimentos, se forem pagas após o vencimento, na forma da legislação em vigor;'
Assim, a proposta de irregularidade das contas e de aplicação de multa ao sr. Mário, cujo recurso de revisão ora se analisa, teve por fundamento as irregularidades que seguem:
a) apuração de vencedor em licitações modalidade convite sem a existência de três propostas válidas, hipótese nas quais as respectivas licitações deveriam ser declaradas fracassadas e aberto novo processo em substituição, conforme preconiza a Lei 8.666/1993 (peça 35, pp. 5/6) ;
b) intempestividade no atendimento ao Acórdão 3017/2009-TCU-Plenário, do Tribunal de Contas da União, e à Nota de Auditoria 246698/01 (Auditoria da Gestão referente ao exercício de 2009) , da Controladoria-Regional da União em São Paulo, que determinava o encaminhamento, ao controle interno, da TCE relativa ao Contrato 153/98.155.9812.01.070.02.01, celebrado com a Wilton Roveri Advogados Associados, tendo em vista o não encaminhamento do referido processo pela Ceagesp, decorridos mais de 12 meses da emissão da Nota de Auditoria e mais de 18 meses da publicação do acórdão (peça 35, pp. 8/9) ;
c) pendências de providências efetivas dos gestores em relação às unidades do Interior de São Paulo, quanto à constatação detectada nos exercícios de 2009 e 2008, referente à fuga ao processo licitatório na utilização de serviços de telefonia fixa e interurbanos, tendo em vista que os serviços de telefonia fixa das outras unidades da Ceagesp não estão abrangidos pelo Pregão Presencial 2/2011 e necessitam dos respectivos processos licitatórios, bem como pelo fato de não ter havido a segregação dos serviços de telefonia de longa distância, caracterizando restrição ao caráter competitivo da licitação (peça 35, pp. 9/10) ;
d) inadequação da legislação utilizada para proposição de celebração de convênio para atividade de duração continuada, tendo em vista que a análise do processo referente ao convênio de chamamento público firmado entre a Ceagesp e a Associação de Apoio à Infância e Adolescência Nossa Turma indica que o objeto pretendido pela companhia apresenta características mais comuns a uma subvenção social à associação do que a um convênio, pois os recursos são utilizados para o pagamento de custeio da associação (salários e encargos, materiais de consumo, despesas administrativas e tributárias, além de fornecimento de infraestrutura para a realização das atividades) , o que denota um caráter continuado, sendo que o plano de trabalho é incapaz de estabelecer o início e o fim da execução do objeto, uma vez que ele tem um ciclo anual de realização, características que não se enquadram nos termos do art. 116, § 1º, da Lei 8.666/1993 e na IN/STN 1/1997, base legal adotada pela Ceagesp para a celebração do convênio (peça 35, pp. 10/2) ;
e) precariedade do plano de trabalho do Convênio 139/2009, firmado com a Associação Nossa Turma, em face de não existir uma clara vinculação entre a data de celebração do convênio e o período de atividades escolares, de não terem sido fixadas metas que permitam avaliar de maneira objetiva o sucesso da execução do convênio e também por não terem sido indicados os profissionais que irão atuar com cada turma, de modo a fornecer elementos que permitam avaliar a adequação do orçamento e a determinação de pontos de controle para a avaliação da economicidade e execução do convênio (peça 35, pp. 14/5) ;
f) precariedade na prestação de contas do convênio com a Associação Nossa Turma, com prejuízo à análise da efetiva execução do convênio, tendo em vista que as despesas efetuadas não estão relacionadas com as ações previstas no plano de trabalho e com os recursos repassados à associação, que não houve comprovação do vínculo dos profissionais relacionados nas prestações de contas com as ações previstas no plano de trabalho e que não há a verificação nem o ateste do cumprimento de metas estabelecidas no plano de trabalho (peça 35, p. 15) ;
g) reiteração das práticas de contratação e nomeação para funções de confiança e cargos em comissão em desacordo com as determinações do TCU constantes dos itens 9.8 do Acórdão 1727/2008-TCU-Segunda Câmara, 1.5 do Acórdão 6370/2009-TCU-Primeira Câmara e 1.7 do Acórdão 839/2011-TCU-Segunda Câmara e com as recomendações da CGU em exercícios anteriores - descumprimento do TAC 24/2009, celebrado com o Ministério Público do Trabalho (peça 35, pp. 16/8) ;
h) pendências dos processos de inventário de bens patrimoniais, bens não localizados e não identificação de responsáveis, havendo necessidade de melhorias/ajustes no processo de controle de bens patrimoniais (peça 35, pp. 24/5) ;
i) contratação de serviços de customização no Starsoft Applications por inexigibilidade de licitação sem a comprovação de exclusividade requerida pela Lei 8.666/1993, art. 25, inciso I, tendo em vista que a certidão emitida em 30/11/2007, pela Divisão de Registro de Programas de Computador da Diretoria de Contratos de Tecnologia e Outros Registros do Instituto Nacional da Propriedade Industrial, declara explicitamente que não atende aos requisitos referentes à exclusividade de fornecimento estatuída no artigo citado, para fins de ser considerada válida para contratação por inexigibilidade de licitação pelo poder público (peça 35, pp. 26/7) ;
j) ausência de projeto básico e definição precária do objeto para a contratação do serviço de customização do Sistema StarSoft Applications, fato já detectado desde o exercício anterior e ainda pendente de providências efetivas dos gestores, o que tem gerado a necessidade de realização de diversas tarefas para correções de adaptações/problemas do sistema, gerando grande necessidade de retrabalho e causando prejuízo à confiabilidade do sistema (peça 35, p. 27) ;
k) permanência de deficiência no acompanhamento da execução do contrato de serviços do sistema StarSoft Applications, em face da não realização dos processos de contratação 81/2010 e 88/2010 pelo Detin - Departamento de Tecnologia de Informação (peça 35, p. 27) .
O Ministro José Múcio aderiu às conclusões da unidade técnica e do MP de Contas e, no voto que embasou o Acórdão 3.766/2014, integralmente acolhido pela 1ª Câmara, teceu as considerações adiante reproduzidas (peça 39) :
'3. Registro, inicialmente, que acompanho o entendimento da Secex/SP e do MP/TCU quanto ao acolhimento das razões de justificativa de Luiz Concilius Gonçalves Ramos, tendo em vista que a CGU acatou a explicação da Ceagesp para a contratação de energia elétrica da Eletropaulo, e que as ressalvas quanto ao processo de dispensa de licitação referem-se ao exercício de 2008. 
4. Quanto aos demais responsáveis ouvidos em audiência, as irregularidades não elididas, avaliadas em conjunto, justificam a reprovação das contas. O problema da ausência de licitação para a contratação de serviços de telefonia, notadamente nas unidades da Ceagesp situadas no interior de São Paulo, embora tenha sido objeto de ressalva por parte da CGU desde 2009, não havia sido totalmente solucionado até 2013, o que impõe a rejeição das justificativas e a expedição de determinação à entidade. Do mesmo modo, não pode ser aceito o descumprimento da exigência de apresentação de três propostas válidas para a realização de convites, assunto já pacificado no TCU, inclusive com a edição da Súmula 248. O fato de serem convidadas três empresas, ao contrário do alegado, não garante a lisura do procedimento e nem assegura um mínimo de competitividade à seleção.
5. Também desponta entre as irregularidades não elididas a intempestividade no atendimento a determinações do TCU. É o caso do Acórdão 3017/2009-TCU-Plenário, publicado no DOU de 11/12/2009, cujo item 9.11 fixou o prazo de 30 dias para encaminhamento ao Controle Interno da TCE relativa ao Contrato 153/98.155.9812.01.070.02.01, firmado com a Roveri Advogados Associados. O diretor-presidente limitou-se a informar que a TCE foi encaminhada à CGU em 22/2/2013, sem apresentar qualquer justificativa para o significativo atraso observado, o que não pode ser aceito pelo Tribunal. As determinações para regularização das nomeações para funções de confiança e cargos em comissão somente foram atendidas no exercício de 2012, mesmo diante de reiterações do TCU e na vigência de um termo de ajustamento de conduta firmado pela Ceagesp com o Ministério Público do Trabalho. Esse descumprimento é de responsabilidade do diretor-presidente e do diretor administrativo e financeiro, como apurado pela unidade técnica, e deve ser sancionado com a multa prevista no art. 58, IV, da Lei 8.443/1992.
6. Desse modo, proponho o julgamento pela irregularidade das contas de Mário Maurici de Lima Morais e de Jamil Yatim, com aplicação de multas no valor de R$ 12.000,00 (doze mil reais) e R$ 7.000,00 (sete mil reais) , respectivamente, e pela regularidade das contas dos demais responsáveis. 
Ante o exposto, voto por que o Tribunal adote o acórdão que ora submeto à 1ª Câmara.'
Os srs. Mário Maurici de Lima Morais e Jamil Yatim tiveram seus recursos de reconsideração (peças 47 e 48) negados pelo Tribunal (Acórdão 8103/2014-TCU-Primeira Câmara, à peça 62) e recolheram os valores devidos a título de multa, recebendo quitação outorgada por meio dos Acórdãos 1.549/2015 (Jamil, peça 82) e 1.194/2016 (Mário, peça 110) , ambos também da 1ª Câmara. 
Convém esclarecer que os recursos de reconsideração dos srs. Mário Maurici (peça 47) e Jamil Yatim (peça 48) foram manejados por eles mesmos, ou seja, sem a assistência de advogados. Na ocasião, suscitou-se basicamente a ocorrência de suposto vício de natureza processual (cerceamento de defesa, em face da não notificação dos recorrentes sobre a data do julgamento, impossibilitando a constituição de advogado e a realização de sustentação oral) , vício este que se revelou inexistente. Os recorrentes também teceram considerações, naquela oportunidade, sobre sua boa-fé e a dosimetria da pena (desproporcionalidade da multa aplicada) .
No âmbito desta Casa, é cediço que 'as partes podem praticar os atos processuais diretamente ou por intermédio de procurador regularmente constituído, ainda que não seja advogado' (art. 145 do Regimento Interno/TCU) . É certo, porém, que a defesa técnica poderia ter conduzido ao melhor enfrentamento das questões postas nos autos, visto que ao menos parte das ocorrências poderia ter sido questionada e, quiçá, descaracterizada em etapa processual pretérita. 
III
Feita essa introdução, é fato incontroverso que a gestão da Ceagesp em 2010 padeceu de falhas. Contudo, este representante do MP de Contas, após reavaliação dos elementos que integram o processo e dos argumentos trazidos pelo recorrente, que também foram parcialmente oferecidos em Memorial apresentado em audiência realizada neste Gab. Proc-JMO com seus procuradores (peça 241) , considera que tais falhas não têm repercussão expressiva no contexto da gestão. Vejamos, neste sentido, as particularidades do caso concreto.
Consoante relato da Serur (peça 238, p. 2, item 2.3) , nestas contas de 2010, as principais constatações foram, conforme apontado no voto condutor do acordão condenatório (peça 39, p. 1, itens 4 e 5) :
 (i) ausência de licitação para a contratação de serviços de telefonia; 
 (ii) descumprimento da exigência de apresentação de três propostas válidas para a realização de convites; e 
 (iii) intempestividade no atendimento a determinações exaradas por este Tribunal.
Sobre a ausência de licitação para a contratação de serviços de telefonia, a Serur pondera que (peça 238, p. 12, itens 6.8 a 6.13) : 
a) ainda que fossem tomadas medidas para prevenir novas ocorrências, no próprio exercício, como quis alegar o recorrente, ao juntar aos presentes autos a íntegra do Processo Administrativo 32/2013 referente à licitação dos serviços de telefonia e internet relativos à unidade do interior de São Paulo, o fato não altera o ato inquinado praticado no exercício examinado;
b) nesse contexto, conforme orientação assente em julgados desta Corte, a adoção de medidas corretivas e o ulterior cumprimento das normas, embora militem em favor dos responsáveis relativamente à gestão do exercício em que as providências tenham sido efetivamente adotadas, não têm o condão de afastar as irregularidades detectadas, tampouco isentam o recorrente pelas irregularidades identificadas (5220/2015-2ª Câmara, relatoria do Ministro Augusto Nardes, 543/2015-Plenário, da relatoria do Ministro Raimundo Carreiro e 2508/2014-Plenário, da relatoria do Ministro Benjamin Zymler) ;
c) é o caso dos serviços de telefonia para as unidades da Ceagesp do interior de São Paulo. À época da avaliação da gestão, tanto o órgão de controle interno, conforme demonstra a Constatação 2.1.10.3 (peça 8, pp. 109/12) , quanto a unidade técnica, à peça 35, pp. 9/10, identificaram omissão da administração da Ceagesp quanto à falta de processo licitatório na utilização de serviços de telefonia fixa e interurbanos para as referidas unidades, configurando-se uma das irregularidades que contribuíram para o julgamento pela irregularidade das contas do recorrente;
d) segundo o órgão de controle interno, no exercício de 2010, a recomendação foi cumprida apenas parcialmente, pois foi realizado pregão para os serviços de telefonia somente para o entreposto terminal de São Paulo, sem incluir as outras unidades da Ceagesp que necessitavam dos respectivos processos licitatórios. A CGU considerou não cumprida a recomendação, por se tratar de ato administrativo que deveria ter sido realizado no exercício em exame (2010) e que não foi realizado (peça 8, p. 111) ;
e) o TCU, por sua vez, verificou que três anos após o encerramento do exercício de 2010 ainda não havia sido concluída a correção do problema (peça 35, p. 10) ;
f) assim como outras correções posteriores mencionadas, a apresentação intempestiva de providências que deveriam ter siso apresentadas à época da prestação de contas, repisa-se, não tem o condão de afastar as irregularidades anteriormente detectadas. 
As considerações da unidade técnica especializada são dotadas de razoabilidade.
É preciso ponderar, contudo, que, nos termos do relato do Controle Interno (peça 8, pp. 109/11) , a recomendação foi parcialmente cumprida ainda em 2010, exercício ora em exame, e que a realização de procedimento licitatório para serviços de telefonia fixa e interurbanos não era uma prática na companhia até 2009, conforme se observa a seguir:
'No exercício anterior, item 6.1.2.1 (022) do Anexo I do Relatório n° 246698, Auditoria da Gestão referente ao exercício de 2009, foi registrada constatação sobre 'Fuga ao processo licitatório na utilização de serviços de telefonia fixa e interurbanos detectada no exercício anterior e ainda pendente de providências efetivas dos gestores'. 
Na Auditoria de Gestão referente ao exercício de 2008, realizada em 2009, constatou-se que a Companhia não realizava processos licitatórios para a contratação de serviços de telefonia fixa e chamadas de longa distância. Na ocasião, foi recomendada a regularização pela realização dos devidos processos licitatórios. 
Na Auditoria de Gestão referente ao exercício de 2009, realizada em 2010, constatou-se que persistia a ausência da realização de processos licitatórios para a contratação de serviços de telefonia fixa e chamadas de longa distância, reiterando-se a necessidade de regularização pela realização dos devidos processos licitatórios. 
Nos exames pertinentes à gestão do exercício de 2010, constatou-se o lançamento de licitação para a contratação de serviços de telefonia fixa e chamadas de longa distância apenas em 1° de dezembro de 2010, Pregão Presencial n° 4/2010, que teve por objeto a contratação de empresa especializada para: item 01: Serviços de Telefonia Fixa (plataforma de comunicação de telefonia seja atendida com novas linhas telefônicas digitais) para o ETSP - Entreposto Terminal de São Paulo e item 02: implantação de infraestrutura baseada na tecnologia WIMAX no ETSP e que suporte a implantação de rede de multisserviços para: dados (acessos e provimento à Internet em Banda Larga sem fio) , voz (Telefonia VOIP) a serem utilizados internamente ou comercializados no ETSP e TV CEAGESP. A Licitação foi declarada fracassada em 17 de dezembro de 2010 por ausência de licitantes aptos para os dois itens. 
Em 10 de fevereiro de 2011, houve o lançamento do Pregão Presencial 2/2011 que teve o mesmo objeto do Pregão Presencial 4/2010. Para o Pregão houve a apresentação de uma única proposta para cada item licitado e após a negociação de descontos, cada uma das propostas foi declarada vencedora do respectivo item:
 (...) ' 
De todo modo, é cabível reconhecer que a gestão do sr. Mário Maurici de Lima Morais, ex-Diretor-Presidente da Companhia, ora recorrente, apresentou um avanço necessário na gestão dos serviços em epígrafe, considerando que, já em 2010, houve iniciativa de realizar certames competitivos para ao menos uma parte dos serviços de telefonia  (Entreposto Terminal São Paulo, que é um dos 4 maiores entrepostos de produtos frescos do planeta e que é a parcela mais importante da atividade da Ceagesp - peças 139, p. 1; 143, p. 39; e 154, p. 39) . Medidas corretivas começaram, pois, a ser adotadas no curso do exercício ora analisado, de modo que não houve inércia do então gestor.
Cumpre ter presente que o sr. Maurici assumiu a Presidência da Ceagesp/SP no dia 7/12/2009 (peça 4, p. 1, do TC-Processo 029.116/2010-4, contas de 2009) , ou seja, pouco tempo (menos de um mês) antes do início da gestão em exame no presente feito.
Não se pode perder de vista a realidade da vida, visto ser esperado um prazo minimamente adequado para que o gestor possa tomar ciência dos fatos e agir no sentido da correção de rumos no que a administração da entidade efetivamente exigir. Pondere-se que, no caso concreto, houve iniciativa para licitar ainda em 2010 ao menos uma parte dos serviços apontados pela CGU. 
Além disso, afigura-se plausível a alegação apresentada pelo recorrente no sentido de que os serviços licitados abrangiam a unidade sede da Ceagesp, que concentra a administração das demais unidades espalhadas pelo interior do estado, para onde era dirigida a maior parte das comunicações de cada uma daquelas unidades.
A esse respeito, o sr. Mário Maurici assim ponderou (peça 137, p. 1) :
'A Ceagesp tem poucas unidades situadas na capital do estado e quase duas dezenas de outras situadas no interior do estado. A imensa maioria do pessoal próprio da companhia, bem como dos negócios administrados e/ou operados pela empresa, são feitos na capital, que, por conseguinte, concentra sua comunicação telefônica. O contrato de telefonia do interior, por si só, representa valores ínfimos diante do movimento global da empresa e mais irrisórios ainda frente ao montante movimentado pelo conjunto dos negócios geridos pela empresa.' 
Por pertinente ao tema, segue reprodução de relato feito pelo ora recorrente, o qual sinalizou que 'era dificílima a situação que a empresa e a própria gestão atravessavam, especialmente no ano de 2010, com problemas terríveis de governabilidade e baixíssima capacidade' (peça 139, pp. 3/4 e 8) : 
'O momento da Ceagesp quando assumi a presidência 
Assumi, em dezembro de 2009, a presidência da Ceagesp, 'convencido' pelo então presidente Luís Inácio Lula da Silva. Logo no início, saltava aos olhos que as receitas operacionais eram superadas pelas despesas e que o dinheiro em caixa era proveniente da venda de imóveis em anos anteriores. 
Priorizei o reequilíbrio operacional entre receitas e despesas, renegociando os valores rateados entre os setores (frutas, legumes, flores e pescado) e constituí o Fundo de Melhorias que, gerenciado em conjunto com os sindicatos e associações representativas dos setores e composto de recursos adicionais e voluntários, era destinado à recuperação dos pavilhões e áreas públicas do ET-SP.
A conta corrente da companhia sofria frequentes arrestos de receita por ordem da justiça do Trabalho - minha conta corrente pessoal também foi confiscada - e verifiquei a impossibilidade de planejar a empresa sem encontrar solução para seu passivo trabalhista. Por isso, passei a atuar pela conclusão da federalização da Ceagesp e a consequente recuperação de créditos que lhe eram devidos. Outra meta era a regularização da empresa junto aos órgãos de controle e ao Ministério Público. 
Assim, trabalhei junto ao MP para combater de forma efetiva o trabalho e a prostituição infantis [peças 143, p. 9, e 154, p. 9], encerrando inquéritos que haviam sido abertos. Também me empenhei em reduzir o número de apontamentos verificados nas diligências da CGU (vide gráfico abaixo) e, no que se refere ao minucioso relatório do TCU, em criar condições para enfrentar a que talvez fosse a mais flagrante e nociva das irregularidades: os milhares de contratos de permissão da companhia e as operações ilícitas de compra e venda de boxes.'
Prosseguindo nessa linha de raciocínio, o sr. Mário argumentou (peça 139, p. 8) :
'Em certa medida, o próprio TCU compreendeu essas dificuldades, a meu juízo, seja pelo próprio parecer da área técnica que recomendava a aprovação com ressalvas, seja pela aplicação de uma multa de baixo valor, sem demandar do Ministério Público providências de ação por improbidade administrativa. 
Tal decisão e as razões de sua aplicação foram respeitosamente compreendidas mas ainda assim solicitei a reconsideração do Acórdão. E o fiz porque não vi dolo nas irregularidades cometidas, não entendi que elas tivessem causado prejuízo à companhia ou à sociedade. Assim como os técnicos dos órgãos de controle, em função da magnitude de suas missões e responsabilidades, fazem opções sobre qual aspecto focar suas diligências em cada uma das centenas de empresas e órgãos que fiscalizam, na forma da Lei, todos os anos, também nós fizemos opções acerca de quais irregularidades atacar primeiro, dentro de uma lógica que nossas responsabilidades e condições de trabalho nos impunham.'
Também foi noticiada a ocorrência, à época, no âmbito particularmente do Entreposto da Capital (ET-SP) , 'local onde circulam perto de 50 mil pessoas, 15 mil veículos e se comercializam milhões de toneladas de alimentos, diariamente', de denúncias de tráfico de entorpecentes e da prática de outros crimes (peças 143, p. 9, e 154, p. 9) .
O cenário retratado não recomenda, pois, na visão do MP de Contas, que a falha em comento tenha o condão de concorrer para a irregularidade das contas do ora recorrente. 
No tocante ao descumprimento da exigência de apresentação de três propostas válidas para a realização de convites, a Serur destaca o seguinte (peça 238, p. 14, itens 6.22 a 6.29) :
a) os argumentos apresentados pelos responsáveis não inovam em relação àqueles constantes das razões de justificativa;
b) a esse respeito, o TCU tem jurisprudência pacífica no sentido de que as licitações na modalidade convite devem ser homologadas apenas quando o certame contar com o número mínimo de três pessoas físicas ou jurídicas que apresentem respostas válidas, conforme estabelece o item 3.1.3 do Decreto 2.745/1998 e a Súmula TCU 248;
c) ainda que se considerassem válidos os convites enviados às quatro empresas, conforme quis defender o recorrente, o Tribunal, desde 1992, ainda sob a égide do Decreto-Lei 2.300/1986, manifestou o entendimento de que não basta o convite ser feito a três ou mais empresas, mas que é imprescindível a apresentação de três propostas aptas à seleção, ou seja, propostas de empresas qualificadas a fornecer o produto ou realizar o serviço;
d) no presente caso, em que quatro empresas são convidadas, uma declina do convite e apenas duas apresentam proposta válida, não se tem de fato uma competição;
e) dessa forma, é obrigatória a repetição do convite com a chamada de outros participantes, pois inexistiram três propostas válidas a preços razoáveis;
f) além disso, o art. 22, § 7º, da Lei 8.666/1993 estabelece que, na hipótese de ser impossível a obtenção do número mínimo de três licitantes, seja por limitações do mercado, seja por manifesto desinteresse dos convidados, tais circunstâncias devem ser devidamente justificadas no processo, sob pena de repetição do convite;
g) no presente caso, não há falar em limitação de mercado, pois se trata de um ramo (gerenciamento, assessoria e fiscalização de obras) em que existem muitas empresas a ofertar o serviço;
h) quanto à alegação de que a repetição do procedimento licitatório poderia ocasionar a anulação por preços inexequíveis, tal afirmação é desprovida de fundamento e de evidências. O que se observou foi ofensa ao princípio da legalidade e à competitividade do certame, tendo havido grave violação à norma jurídica.
De fato, as falhas aconteceram, considerando que, de acordo com a Súmula TCU 248, editada em 2005, 'não se obtendo o número legal mínimo de três propostas aptas à seleção, na licitação sob a modalidade Convite, impõe-se a repetição do ato, com a convocação de outros possíveis interessados, ressalvadas as hipóteses previstas no parágrafo 7º, do art. 22, da Lei 8.666/1993'.
Nesse ponto, cumpre destacar o apontamento da CGU (peça 8, p. 107, item 2.1.10.1) :
'Examinamos três processos licitatórios na modalidade Convite e, em todos os casos, não havia três propostas válidas na fase de apuração da melhor proposta. Ainda assim, a Comissão Permanente de Licitação decidiu prosseguir com os três certames e elegeu o vencedor para cada um deles, o que posteriormente foi homologado pelo Diretor-Presidente da CEAGESP.'
Como se vê, no referido tópico, o Controle Interno não identificou detalhadamente os certames, seus objetos, nem os montantes envolvidos. Essas lacunas prejudicam a aferição da exata medida da lesão ao ordenamento jurídico, visto que o juízo de valor sobre a culpabilidade perpassa, necessariamente, pela gravidade da ofensa ao marco normativo. 
Pondere-se, ademais, a informação da Serur de que 'no presente caso [Convite 135/2010], em que quatro empresas são convidadas, uma declina do convite e apenas duas apresentam proposta válida, não se tem de fato uma competição' (peça 238, p. 14, item 6.25) . A falha, no caso em exame, pode ser relativizada, pois houve convite a quatro empresas e duas apresentaram proposta válida, vale dizer, não há indício significativo de favorecimento, nem de intenção deliberada de selecionar determinado concorrente.
Na tentativa de melhor esclarecer os fatos, compulsando a íntegra do Relatório de Gestão do Controle Interno, o MP de Contas identificou três processos de convite examinados pela CGU, a saber (peça 8, pp. 14/8) :
	NÚMERO DA LICITAÇÃO
	CONTRATADO
	VALOR DA LICITAÇÃO (R$) 

	Convite 47/2010
	Tectran
38.659.280/0001-17
	145.440,30

	Convite 82/2010
	Indra Brasil
05.276.991/0001-53
	73.850,00

	Convite 135/2010
[peça 216]
	Fares e Associados
52.573.623/0001-57
	118.800,00

	TOTAL
	-
	338.090,30

No recurso de revisão, o recorrente tratou expressamente dos procedimentos alusivos ao Convite 135/2010 (peças 143, pp. 42/4, e 154, pp. 42/4) , no bojo do qual o valor contratado ficou em torno de 79% do montante orçado para a competição, que era de R$ 148.680,00 (peça 216, pp. 3/4 e 18/9) , podendo-se afirmar, no caso, que a licitação alcançou a finalidade de gerar economia para os cofres da Ceagesp. Os serviços, segundo consta, foram devidamente prestados. 
Nesse contexto, pela baixa materialidade dos recursos envolvidos nos três certames questionados e à falta de maiores informações, inclusive sobre eventuais prejuízos ao erário, a impropriedade em tela não se presta, por si só, a macular as contas do sr. Mário Maurici pela irregularidade.
Continuando o exame dessa temática, apontou-se, nestes autos, a 'reiteração das práticas de contratação e nomeação para funções de confiança e cargos em comissão em desacordo com as determinações do TCU constantes dos itens 9.8 do Acórdão 1727/2008-TCU-Segunda Câmara, 1.5 do Acórdão 6370/2009-TCU-Primeira Câmara e 1.7 do Acórdão 839/2011-TCU-Segunda Câmara e com as recomendações da CGU em exercícios anteriores - descumprimento do TAC n° 024/2009, celebrado com o Ministério Público do Trabalho', matéria ventilada nos votos condutores do Acórdão 3766/2014-TCU-Primeira Câmara (peça 39, item 5) e do Acórdão 8103/2014-TCU-Primeira Câmara (peça 61, item 4) , ambos proferidos no presente processo.
A esse respeito, no Relatório de Auditoria de Gestão, o Controle Interno destacou que, 'há pelo menos 5 anos, esta CGU-R/SP vem apontando irregularidades nas contratações e nomeações para funções de confiança e cargos em comissão pela CEAGESP' (peça 8, p. 66) e, após detalhado exame das situações concretas, formulou as seguintes recomendações (peça 8, pp. 80/2) :
'Recomendação 1: 
Recomendamos aos gestores que regularizem imediatamente a situação dos cargos e/ou funções ocupados em desacordo com o Acórdão 6370/2009-TCU-Primeira Câmara (Matr. 49662) e com o Termo de Compromisso de Ajustamento de Conduta n° 24/2009, firmado em 02/03/2009 entre a CEAGESP e a Ministério Público do Trabalho - Procuradoria Regional do Trabalho da 2ª Região (Matrs. 49868 e 49943) . 
Recomendação 2: 
Recomendamos aos gestores que procedam à apuração de responsabilidade pelo descumprimento, no exercício de 2010, do Acórdão 6370/2009-TCU-Primeira Câmara (Matr. 49662) e do Termo de Compromisso de Ajustamento de Conduta n° 24/2009. 
Recomendação 3: 
Recomendamos aos gestores que providenciem o saneamento das falhas verificadas na ocupação de cargos e/ou funções pelos funcionários de matrículas 49013, 49935, 49938, 49936 e 49945, 30223, 49600, 22470, 37679, 23747, 23929, 24053 e 12622. 
Recomendação 4: 
Recomendamos aos gestores que procedam à apuração de responsabilidade pela aceitação de documento que atesta a ausência de escolaridade superior (já que traz informação expressa de que a obtenção do diploma estaria condicionada à apresentação de comprovação de Estágio) para preenchimento de cargo com tal requisito (Matr. 49945) . 
Recomendação 5:
Recomendamos aos gestores que atentem para o devido preenchimento da Classificação Brasileira de Ocupações - CBO de seus funcionários. 
Recomendação 6: 
Recomendamos aos gestores que busquem orientações e aprimorem o preenchimento dos quadros referentes à área de Recursos Humanos de seus Relatórios de Gestão, evitando a consignação de informações inconsistentes. 
Recomendação 7: 
Recomendamos à Auditoria Interna a realização de trabalho específico para apurar a ocorrência de outros cargos privativos de nível superior por funcionários com escolaridade insuficiente, tendo em vista a permanência do empregado de matrícula 22470 nessa situação desde 2003.'
Na instrução à peça 35, pp. 16/8, a Secex/SP procedeu ao exame que segue:
'XIII. Reiteração das práticas de contratação e nomeação para funções de confiança e cargos em comissão em desacordo com as determinações do TCU
89. Trata-se da constatação 2.1.7.1 (peça 8, p. 66) . Aponta-se que há 5 anos a CGU identifica irregularidades na contratação e nomeação para funções de confiança e cargos em comissão, o que acarretou nos Acórdão 1727/2008-TCU-Segunda Câmara, 6370/2009-1ª Câmara e 839/2011-2ª Câmara.  Houve também um Termo de Compromisso de Ajuste de Conduta - TAC 24/2009 - firmado entre Ceagesp e Ministério Público do Trabalho.
'Acórdão 1727/2008-TCU-Segunda Câmara; Processo Processo 019.170/2006-4 (Prestação de Contas -Exercício: 2005) : 
9.8. determinar à Companhia de Entrepostos e Armazéns do Estado de São Paulo - Ceagesp que: 
9.8.1. observe que, quando da contratação de .funcionários para seus quadros, o mero preenchimento de formulários/declarações pelos candidatos não supre a apresentação de documentação comprovatória de que estes atendem aos requisitos exigidos para o cargo pelo edital de concurso público e/ou pelo Plano de Cargos, Carreiras e Salários da Ceagesp; 
9.8.2. faça constar das pastas funcionais de seus funcionários documentação completa que comprove a regularidade da contratação; 
9.8.3. reveja seu plano de cargos de modo a definir com clareza as atribuições de cada cargo, evitando o provimento de funções que se caracterizariam como cargos, sem a realização prévia de concurso público.'
'Acórdão 6370/2009-TCU-Primeira Câmara; Processo TC-Processo 018.882/2008-5 (Prestação de Contas - Exercício: 2007) : 
'1.5. Determinar: 
1.5.1 à Companhia de Entrepostos e Armazéns Gerais de São Paulo - Ceagesp que: (...) 
c) abstenha-se de contratar funcionários para cargos em comissão que não atendam ao pressuposto para o exercício do cargo: relação de confiança e função de assessoramento à Presidência e à Diretoria, atentando-se para que as atividades exercidas não se caracterizem como permanentes e rotineiras, passíveis de serem realizadas por ocupantes de cargos cujo provimento se dá por meio de concurso público; 
d) regularize a situação dos funcionários de matrículas 49792, 49788 e 49662, que não possuem os requisitos exigidos para o cargo.'
Termo de Compromisso de Ajustamento de Conduta n° 24/2009, firmado em 02/03/2009 entre a CEAGESP e o Ministério Público do Trabalho - Procuradoria Regional do Trabalho da 2ª Região: 
'CLÁUSULA PRIMEIRA. A CEAGESP se compromete, nas suas contratações de pessoal para ocupar funções de confiança e cargos em comissão, declarados de livre nomeação e exoneração, observar o seguinte: 
I. As funções de confiança, declaradas de livre nomeação e exoneração, devem ser exercidas exclusivamente por servidores ocupantes de emprego permanente (concursados) , apenas nas atribuições de direção, chefia e assessoramento (CF, art. 37, V) ; 
II. Os cargos em comissão devem ser preenchidos por servidores de carreira nos casos, condições e percentuais mínimos previstos em lei, para execução de atribuições de direção, chefia e assessoramento superior relacionados exclusivamente aos encargos referentes à gestão da entidade. 
Parágrafo único. Somente serão criadas e mantidas funções de confiança e de comissão desde que as respectivas atribuições sejam compatíveis com a natureza desta espécie de investidura, não sendo admitido, para este fim, o exercício de tarefas meramente burocráticas ou operacionais e de natureza puramente profissional, tais como de auxiliar administrativo, assistente administrativo e auxiliar e assistente de gabinete. 
CLÁUSULA SEGUNDA. A Ceagesp se compromete a adequar o quadro de pessoal ao disposto no artigo 37, incisos II, V e IX, da Constituição da República, especialmente quanto aos servidores admitidos sem concurso público para funções de confiança ou cargo de comissão, cujas respectivas atribuições sejam incompatíveis com a natureza desta espécie de investidura, efetuando a demissão dos trabalhadores contratados irregularmente, observado o disposto no Enunciado 363 do C. TST, no prazo de 14 (catorze) meses.'
90. Em 15/2/2011 o TCU reiterou a determinação por meio do Acórdão 839/2011:
91. 'Alertar à Ceagesp que a reincidência no descumprimento das determinações constantes do Acórdão 1727/2008-TCU-Segunda Câmara poderá ensejar a aplicação de multa aos responsáveis'.
92. A CGU constatou nova irregularidade em plena vigência do TAC (peça 8, p. 70 e 71) . Há ainda dois funcionários não concursados ocupando cargos privativos de funcionários de carreira.
93. Ressalte-se que, em 2011, a CGU considerou as recomendações atendidas (peça 34, p. 464) .
Razões de justificativa
94. Os responsáveis noticiam a solução das irregularidades em 2012:
'As inconsistências detectadas à época foram regularizadas pela Administração da Cia. através da Portaria n° 01/2012, de 09/01/2012, foi instaurada Comissão de Sindicância visando à apuração de responsabilidades, conforme podemos observar através do Relatório Final. (Anexo V) 
Quanto aos quadros do Relatório de Gestão, destacamos que todas as revisões foram realizadas para que as informações fossem encaminhadas corretamente.
A área de Auditoria Interna implementou a recomendação referente ao trabalho específico para apurar a ocorrência de outros cargos privativos de nível superior por funcionários com escolaridade insuficiente, tendo em vista a permanência do empregado de matrícula 22470 nessa situação desde 2003, o qual foi devidamente previsto no PAINT/2012 - RE PA 004 03 12 de 09/03/2012 e encaminhado ao Controle Interno Federal- via RAINT (lº Trimestre de 2012) . (Anexo VI) '
Análise
95. O fato de a irregularidade ter sido corrigida em 2012 não modifica o fato de que ela se perpetuou durante o ano de 2010, mesmo após reiteradas recomendações de CGU e determinações do TCU.
96. Propõe-se rejeitar as razões de justificativa.'
Nesse particular, os argumentos deduzidos pelo recorrente se afiguram consistentes, no essencial, e merecem ser acolhidos, conforme síntese da Serur (peça 238, p. 10) :
'r) o retardamento na regularização das nomeações para as funções de confiança e cargos em comissão também originou-se anteriormente à gestão do recorrente para o qual não concorreu, em verdade, regularizou a situação no menor tempo possível, tanto que não há apontamentos em mesmo sentido nos julgados posteriores (peça 143, p. 47-48 e peça 154, p. 47-48) ;  
r.1) a grave situação encontrada pelo recorrente não permitia a este a dispensa abrupta dos empregados que àquela altura guardavam a memória do funcionamento da empresa.'
Quanto à intempestividade no atendimento a determinações exaradas por este Tribunal, a Serur relata e comenta o seguinte (peça 238) :
a) sobre a determinação contida no Acórdão 3017/2009-TCU-Plenário, de 9/12/2009, por meio da qual o TCU decidiu '9.11 fixar o prazo de 30 (trinta) dias para que a CEAGESP conclua e encaminhe ao Controle Interno a Tomada de Contas Especial relativa ao Contrato 153/98.155.9812.01.070.02.01, celebrado com a Wilton Roveri Advogados Associados cuja instauração foi determinada mediante o item 9.1. do Acórdão 149/2008-TCU-Plenário [TC-Processo 005.072/2001-0, peça 217, pp. 4/8]', o responsável alega que não teve participação no ato que a ocasionou;
b)  as determinações do TCU são dirigidas à entidade, e não à pessoa dos dirigentes, de forma que essas deliberações também foram endereçadas aos futuros gestores, sob pena de aplicação de multa fundada no art. 58, VII, da Lei 8.443/1992;
c) é dever da autoridade máxima da Ceagesp fazer cumprir as determinações dirigidas àquela entidade, tanto a do item 9.11 do Acórdão 3.017/2009, anteriormente transcrita, como as contidas nos Acórdão 6370/2009-TCU-Primeira Câmara, de 10/11/2009, e 839/2011 - 2ª Câmara, que restaram descumpridas, sendo objeto do julgamento ora impugnado;
d) isso porque o recorrente, como representante da entidade prestadora de contas no exercício de 2010, é pessoalmente responsável pelo descumprimento das determinações ora em comento, configurando, assim, o nexo de causalidade entre a sua omissão e a irregularidade que lhe foi imputada pelo acórdão impugnado;
e) ademais, o gestor não deve deixar de dar cumprimento à determinação do TCU sob a alegação de eventual dificuldade ou impossibilidade de fazê-lo, como quis argumentar o recorrente. Em caso de obstáculo na adoção de providências determinadas pela Corte de Contas, cabe ao órgão jurisdicionado interpor, tempestivamente, os recursos próprios previstos na legislação (Acórdão 8934/2017-TCU-Segunda Câmara) . Desta forma, não há como acolher os argumentos do recorrente.
A gestão anual, é cediço, deve ser examinada como um todo. 
Sobre o tema, o relatório da CGU evidencia que, das 13 determinações formuladas em 2010, doze foram atendidas e uma o fora parcialmente (peça 8, p. 20, item 4.7) :
'A análise sobre o atendimento de determinações do Tribunal de Contas da União, referentes a acórdãos exarados no exercício em exame, resultou no seguinte:
	Qtde. de 
acórdãos
	Qtde. de determinações
	Atendidas
	Parcialmente atendidas
	Não atendidas

	4
	13
	12
	1
	0

 (...) '
Esse histórico mostra que a intempestividade no atendimento a determinações do TCU não era a tônica da gestão do recorrente, mas, pode-se dizer, a exceção.
Demais disso, merecem destaque as reflexões a seguir:
a) com relação à morosidade no atendimento do Acórdão 3017/2009-TCU-Plenário, há notícias do extravio do processo original de TCE e do impedimento de reconstituição dos autos pela ausência de 2 dos 3 membros que formavam a comissão (peças 2, pp. 103 e 183; 8, p. 36; 231, pp. 5/8; e 235, p. 1) ;
b) o Relatório de TCE 22/2012 e o respectivo aviso de recebimento de sua remessa à CGU (peça 237, pp. 13/39) denotam que, ao ser instado, pelo Departamento Jurídico da Ceagesp (peça 236, p. 4) , ao cumprimento da determinação do TCU, mediante a constituição de nova comissão de TCE (peça 236, pp. 5/6) , o sr. Mário Maurici prontamente o fez no prazo razoável de sete meses;
c) o processo de TCE foi inicialmente encaminhado ao Controle Interno em maio/2012 (peça 235, pp. 3/11) e reencaminhado em fevereiro/2013 (peça 237, pp. 37/9) . O débito apurado é de baixa materialidade (peças 230, p. 13, e 236, pp. 11/3) . Mais precisamente, no Relatório de TCE 22/2012, apontou-se a quantia de R$ 3.554,63 como valor histórico do dano ao erário (data de origem: 14/8/2002) e a proposta foi de arquivamento, pois o montante é baixo e decorreram mais de 10 anos sem a notificação do responsável pela autoridade administrativa competente (peça 237, pp. 13/29 e 35) ;
d) mediante o Acórdão 6370/2009-TCU-Primeira Câmara, de 10/11/2009, o TCU determinou à Ceagesp que (peça 8, pp. 68 e 79) :
'c) abstenha-se de contratar funcionários para cargos em comissão que não atendam ao pressuposto para o exercício do cargo: relação de confiança e função de assessoramento à Presidência e à Diretoria, atentando-se para que as atividades exercidas não se caracterizem como permanentes e rotineiras, passíveis de serem realizadas por ocupantes de cargos cujo provimento se dá por meio de concurso público;
d) regularize a situação dos funcionários de matrículas 49792, 49788 e 49662, que não possuem os requisitos exigidos para o cargo;'
d.1) verificou-se, contudo, segundo relato da CGU, que a Ceagesp voltou a nomear indevidamente o funcionário de matrícula 49662 para uma chefia de seção (peça 8, p. 70) . Durante os trabalhos da auditoria de avaliação da gestão 2009, em 27/4/2010, a Gerente do Departamento de Recursos Humanos informou que o empregado havia retornado ao cargo de origem (advogado) . Verificou-se, no entanto, que em 1/6/2010 ele foi reconduzido para a Chefia de Seção da Sefip, cargo privativo de contadores, de acordo com o Plano de Cargos vigente;
d.2) ainda de acordo com a CGU, no tocante a esse servidor de matrícula 49662: 'A Diretoria já deliberou a transferência, portanto, o funcionário está repassando as atividades ao substituto e em 01/07 estará retornando a COJUR' (peça 8, p. 70) . Em 2011, considerou-se cumprida essa determinação (peça 34, p. 464) ;
e) o Acórdão 839/2011-TCU-Segunda Câmara, relativo às contas de 2009 da Ceagesp (peça 8, p. 68) , foi proferido posteriormente ao exercício de que tratam estas contas, ou seja, seu eventual descumprimento não pode impactar o mérito das contas de 2010.
Essa breve síntese acerca da intempestividade no atendimento a determinações do TCU permite antever que as ocorrências, embora corretamente apontadas pelo Controle Interno, não ostentam gravidade bastante para contaminar a gestão como um todo. 
Nestes autos, a avaliação do impacto das falhas identificadas deve tomar em consideração, entre outros fatores, a envergadura da Ceagesp, companhia que, à época dos fatos, contava com despesas previstas da ordem de R$ 130.842.077,00 (peça 8, p. 3) , com 12 entrepostos no interior do estado (além do Entreposto Terminal São Paulo, na capital, peça 139, p. 2) e com algum déficit no quadro de funcionários em todos os cargos e níveis (peças 2, p. 53, e 8, p. 18) .
Assim, embora a intempestividade no atendimento a determinações do TCU configure ocorrência indesejada e grave, pode ser vista, nestas contas anuais, com algum temperamento para fins de responsabilização, haja vista se tratar de uma questão estrutural da Ceagesp, e não apenas conjuntural. Prova disso é que a regularização das impropriedades foi ocorrendo gradativamente, ao longo dos exercícios.
No que se refere especificamente ao retardamento na regularização de nomeações para funções de confiança e cargos em comissão, a dispensa abrupta poderia, sim, em determinados casos, tumultuar a gestão. Ademais, o sr. Mário Maurici adotou medidas corretivas tendentes à regularização da situação, de modo que nas contas posteriores de 2011, houve nova ressalva (item 1.7 do Acórdão 6502/2013-TCU-Primeira Câmara) , mas o apontamento desapareceu em 2012, contas nas quais não constou ressalva a respeito da matéria (Acórdão 5637/2014-TCU-Primeira Câmara) . 
A propósito, o Acórdão 1158/2014-TCU-Primeira Câmara (TC-Processo 046.873/2012-0) considerou cumprida a determinação do mencionado item 1.7 do Acórdão 6.502/2013, no sentido de que a Ceagesp regularizasse, 'no prazo de 30 dias contados a partir da notificação, todas as contratações e nomeações para funções de confiança e cargos em comissão que foram realizadas em desacordo com o Plano Gerencial de Empregos Comissionados e Funções da Ceagesp - PGECF'.
A receita auferida pela Ceagesp no ano de 2010 superou os R$ 138 milhões, ao passo que a despesa efetuada, convém repisar, superou os R$ 128 milhões (peças 2, p. 23; 8, p. 4; 143, pp. 8 e 18; e 154, pp. 8 e 18) . Esses parâmetros são importantes para fins de modulação dos reais efeitos que as falhas identificadas neste processo devem ter sobre o mérito das contas anuais, lembrando que o sr. Mário Maurici estava em seu primeiro ano à frente da Ceagesp e que o Controle Interno se manifestou pela regularidade com ressalva da gestão deste dirigente (peça 9) .
O exercício de 2010, é importante salientar, interrompeu uma sequência de prejuízos anuais, que se estenderam de 1997 a 2009, vindo a registrar lucro operacional real (peça 139, pp. 5/6) .
Nesse contexto, especificamente no que tange à gestão do sr. Mário Maurici, as ocorrências havidas não justificam a manutenção do julgamento pela irregularidade das contas. 
Pode-se ressaltar, mais uma vez, que vários achados tiveram origem em gestões anteriores à do responsável e que este procedeu, paulatinamente, à correção das falhas. Esta Corte já reconheceu esse esforço e o resultado dele decorrente, qual seja, o aprimoramento da gestão da Ceagesp. Prova disso é que as contas do sr. Mário Maurici de 2011 e de 2012 foram julgadas regulares com ressalva (respectivamente, TC-Processo 046.873/2012-0, Acórdão 6.502/2013, e TC-Processo 030.291/2013-5, Acórdão 5637/2014-TCU-Primeira Câmara) . 
Por todo o exposto, e considerando que, neste parecer, foram tratadas as principais ocorrências que deram causa ao julgamento das contas do sr. Mário Maurici pela irregularidade, o MP de Contas tem como razoável e adequada a reforma do julgado, opinando pela regularidade com ressalva das contas do referido responsável.
IV
A norma regimental do TCU preceitua que, 'havendo mais de um responsável pelo mesmo fato, o recurso apresentado por um deles aproveitará a todos, mesmo àquele que houver sido julgado à revelia, no que concerne às circunstâncias objetivas, não aproveitando no tocante aos fundamentos de natureza exclusivamente pessoal' (art. 281) .
O sr. Jamil Yatim, Diretor Administrativo e Financeiro da Ceagesp no exercício de 2010, também teve suas contas julgadas irregulares e foi sancionado com multa, por meio do Acórdão 3766/2014-TCU-Primeira Câmara (peça 40) , ante a rejeição das razões de justificativa acerca das irregularidades a seguir (peça 41, p. 23, itens 179 e 184, alínea 'b') :
a) reiteração das práticas de contratação e nomeação para funções de confiança e cargos em comissão em desacordo com as determinações do TCU constantes dos itens 9.8 do Acórdão 1727/2008-TCU-Segunda Câmara, 1.5 do Acórdão 6370/2009-TCU-Primeira Câmara e 1.7 do Acórdão 839/2011-TCU-Segunda Câmara e com as recomendações da CGU em exercícios anteriores - descumprimento do TAC 24/2009, celebrado com o Ministério Público do Trabalho; 
b) pendências dos processos de inventário de bens patrimoniais, bens não localizados e não identificação de responsáveis, havendo necessidade de melhorias/ajustes no processo de controle de bens patrimoniais; 
c) contratação de serviços de customização no Starsoft Applications por inexigibilidade de licitação sem a comprovação de exclusividade requerida pela Lei 8.666/1993, art. 25, inciso I, tendo em vista que a certidão emitida em 30 de novembro de 2007, pela Divisão de Registro de Programas de Computador da Diretoria de Contratos de Tecnologia e Outros Registros do Instituto Nacional da Propriedade Industrial, declara explicitamente que não atende aos requisitos referentes à exclusividade de fornecimento estatuída no artigo citado, para fins de ser considerada válida para contratação por inexigibilidade de licitação pelo poder público;
d) ausência de Projeto Básico e definição precária do objeto para a contratação do serviço de customização do Sistema StarSoft Applications, fato já detectado desde o exercício anterior e ainda pendente de providências efetivas dos gestores, o que tem gerado a necessidade de realização de diversas tarefas para correções de adaptações/problemas do sistema, gerando grande necessidade de retrabalho e causando prejuízo à confiabilidade do sistema;
e) permanência de deficiência no acompanhamento da execução do contrato de serviços do sistema StarSoft Applications, em face da não realização dos processos de contratação 81/2010 e 88/2010 pelo Detin - Departamento de Tecnologia de Informação. 
Como se vê, a questão identificada na alínea 'a' (reiteração das práticas de contratação e nomeação para funções de confiança e cargos em comissão) já foi abordada neste parecer.
 As demais impropriedades (alíneas 'b' a 'e', supra) , também afetas à gestão do sr. Mário Maurici, não têm significância suficiente no bojo da gestão do ano de 2010 e, por questão de coerência processual, não justificam a manutenção da irregularidade das contas do sr. Jamil Yatim. 
V
Pelas razões expostas na instrução à peça 238, item 5, o Ministério Público de Contas concorda com o entendimento da Serur de que não houve, no processamento deste feito, violação ao devido processo legal, ao contraditório e à ampla defesa, de modo que inexiste razão para que o presente processo seja anulado pela ocorrência de vícios insanáveis.
Em face do que mais restou apurado nos autos, o Ministério Público de Contas opina no sentido de o TCU conhecer do recurso de revisão (peças 127 a 130, 137, 139 e 143 a 237) interposto pelo sr. Mário Maurici de Lima Morais, ex-Diretor-Presidente da Companhia de Entrepostos e Armazéns Gerais de São Paulo - Ceagesp, contra o Acórdão 3766/2014-TCU-Primeira Câmara (peça 40) , para, com as vênias de praxe, dissentindo da proposição oferecida pela Secretaria de Recursos (peças 238 e 239) :
a) no mérito, dar-lhe provimento, com vistas a julgar regulares com ressalva as contas do sr. Mário Maurici de Lima Morais e outorgar-lhe quitação, com fundamento nos arts. 1º, inciso I, 16, inciso II, 18 e 23, inciso II, da Lei 8.443/1992;
b) com base no art. 281 do Regimento Interno/TCU, também julgar regulares com ressalva as contas do sr. Jamil Yatim, então Diretor Administrativo e Financeiro da Ceagesp, e expedir-lhe quitação, à luz do disposto nos arts. 1º, inciso I, 16, inciso II, 18 e 23, inciso II, da Lei 8.443/1992;
c) determinar à unidade técnica competente que adote as providências necessárias indicadas na Portaria Conjunta Segecex-Segedam 1, de 28/5/2014[footnoteRef:2], com objetivo de restituir os valores pagos, a título de multa, pelos srs. Mário Maurici de Lima Morais (datas e valores indicados no Acórdão 1194/2016-TCU-Primeira Câmara, peça 110) e Jamil Yatim (R$ 7.179,00, data do recolhimento: 5/3/2015, conforme Acórdão 1.549/2015 - 1 Câmara, peça 82) ; [2:  https://contas.tcu.gov.br/ords/f?p=normas:v:100572924425883:T:::P16_XCOD_REL_DET:2465. Acesso em: 23 ago. 2019.] 
d) dar ciência da deliberação que sobrevier ao recorrente e aos demais interessados." (destaques do parecer) 
	É o relatório.

8.1. Luiz Piauhylino de Mello Monteiro (OAB/DF 1.296/A) e outros representando o recorrente;  
8.2. Paula Keiko Iwamoto Poloni (OAB/SP 177.336) e outros representando a Ceagesp.

Procurador Júlio Marcelo de Oliveira.

RECURSO DE REVISÃO EM FACE DE DELIBERAÇÃO QUE JULGOU IRREGULARES CONTAS ANUAIS DE RESPONSÁVEIS, COM APLICAÇÃO DE MULTA INDIVIDUAL. SUFICIÊNCIA DAS ALEGAÇÕES RECURSAIS PARA AFASTAR A IRREGULARIDADE DAS CONTAS E, EM CONSEQUÊNCIA, AS MULTAS IMPUTADAS. CONHECIMENTO E PROVIMENTO. REGULARIDADE COM RESSALVA DAS CONTAS E EXCLUSÃO DAS PENALIDADES.

PRESTAÇÃO DE CONTAS (PC)

Secretaria de Recursos - Serur.

Preliminarmente, registre-se que cabe ratificar o despacho que conheceu do recurso de revisão interposto tempestivamente por Mario Maurici de Lima Morais contra o Acórdão 3766/2014-TCU-Primeira Câmara (relator o ministro José Múcio Monteiro) .
2.	Por meio do referido acórdão, este Tribunal, entre outras providências, julgou irregulares as contas de 2010 do recorrente e as de Jamil Yatim, diretor presidente e diretor Administrativo e Financeiro, respectivamente, da Companhia de Entrepostos e Armazéns Gerais de São Paulo - Ceagesp, com aplicação de multas individuais fundamentadas no art. 58, incisos II e IV, da Lei 8.443/1992.
3.	O acórdão condenatório foi mantido após negativa de provimento a recursos de reconsideração, conforme o Acórdão 8103/2014-TCU-Primeira Câmara (relator o ministro Benjamin Zymler) .   Diante do recolhimento integral das multas, foi dada quitação aos responsáveis, consoante os Acórdãos 1.549/2015 e 1.194/2016 - 1ª Câmara (relator o ministro José Múcio Monteiro) . 
4.	Nesta oportunidade, a Serur propôs a negativa de provimento ao recurso de revisão. O MPTCU, entretanto, sugeriu dar-lhe provimento com o fim de julgar regulares com ressalva as contas de ambos os responsáveis e afastar as multas imputadas.
5.	Quanto às alegações recursais a respeito da existência de nulidade processual, por falta de intimação pessoal do recorrente acerca da data do julgamento do processo e do seu resultado, elas, decerto, não merecem acolhimento para amparar a pretensão do recorrente. 
6.	A pauta da sessão de julgamento foi devidamente publicada no Diário Oficial da União, Seção 1, de 4/7/2014, na forma do art. 141, § 3º, do Regimento Interno. E, apesar de constar nos autos apenas o comprovante do recebimento por terceira pessoa do ofício de notificação sobre o teor do acórdão original endereçado à entidade então presidida pelo recorrente, e não do expediente dirigido à sua pessoa (peças 42/5) , a interposição do recurso de reconsideração pelo próprio responsável (peça 47) demonstra sua ciência sobre a deliberação então proferida, situação que supre qualquer falha na notificação (art. 179, § 4º, do Regimento Interno, aplicado por analogia) . 
7.	Com efeito, os procedimentos adotados estão em consonância com as normas que regem o processo de controle externo, com a jurisprudência do TCU e com precedentes do Poder Judiciário, a exemplo das deliberações citadas pela unidade técnica. Conclui-se, portanto, pela não ocorrência de nulidade.
8.	Por outro lado, relativamente ao mérito das demais alegações recursais, com as vênias por divergir da proposta da unidade técnica, é devido acatar o parecer do MPTCU, cujos fundamentos acolhe-se como razões de decidir.
9.	Ainda que, do total de 27 ocorrências objeto de audiência do recorrente, 11 (alíneas "a" a "k" das páginas 3/4 do parecer do Parquet) tenham sido levadas a efeito no julgamento das suas contas de 2010, a análise ora feita permite inferir que esse menor conjunto não tem repercussão relevante no contexto da gestão, ao se considerar as particularidades levantadas pelo MPTCU:
	a) a assunção do cargo pelo recorrente em 7/12/2009, pouco tempo antes do início da gestão em exame, a denotar a razoabilidade de haver transcurso de certo prazo para que tomasse ciência dos fatos e agisse no sentido de corrigir os rumos da administração;
	b) a complexidade da situação vivenciada pela empresa à época, com problemas como desequilíbrio entre receitas e despesas, déficit do quadro de pessoal, grande passivo trabalhista e existência de diversas demandas dos órgãos de controle e do Ministério Público para sanear irregularidades anteriormente detectadas, o que justifica, de certo modo, a priorização das ações resolutivas de ocorrências mais graves;
	c) o avanço na gestão dos serviços de telefonia, antes contratados sem licitação, haja vista o lançamento ainda em 2010 de licitação para contratação de parte desses serviços, destinados ao Entreposto Terminal São Paulo, que representa a parcela mais importante das atividades da Ceagesp;
	d) a baixa materialidade dos recursos envolvidos, quando avaliados no contexto do volume gerido no exercício, nos três convites questionados por ausência de três propostas válidas (total de R$ 338.090,30) ;
	e) a adoção de providências para regularizar nomeações para funções de confiança e cargos em comissão feitas irregularmente em período anterior ao início da gestão, a exceção dos poucos casos em que não era possível dispensar de imediato os empregados;
	f) não cumprimento integral de apenas uma das 13 determinações do TCU feitas em 2010, com destaque para o fato de que o processo de TCE que deveria ser encaminhado ao Tribunal em atendimento ao Acórdão 3017/2009-TCU-Plenário (relator o ministro Raimundo Carreiro) envolvia pequena materialidade (R$ 3.554,63, em valor histórico de 14/8/2002) .
10.	A respeito da questão indicada na alínea "b", retro, os comandos dos Acórdão 1948/2012-TCU-Segunda Câmara (relator o ministro Raimundo Carreiro) e 6.370/2009 - 1ª Câmara (relator o ministro José Múcio Monteiro) , referentes às prestações de contas da Ceagesp dos exercícios de 2008 e 2007, respectivamente, ratificam a existência de diversos problemas que precisavam ser solucionados.
11.	Note-se que o primeiro acórdão citado foi proferido em data posterior ao do exercício de 2010, objeto destas contas. Isso igualmente ocorre com o Acórdão 839/2011-TCU-Segunda Câmara (relator o ministro Raimundo Carreiro) , por meio do qual este Tribunal julgou as contas de 2009 da entidade e alertou sobre as consequências punitivas decorrentes do descumprimento das determinações do Acórdão 1727/2008-TCU-Segunda Câmara (peça 14, p. 2/5) .
12.	Nesse contexto, e ainda levando em conta i) a alta materialidade do total dos recursos geridos na Ceagesp no exercício em tela (despesas superiores a R$ 128 milhões - 8, p. 4) ; ii) a complexidade das suas atividades, cuja estrutura englobava, além do Entreposto Terminal São Paulo, na capital, 12 entrepostos no interior do estado (peça 139, p. 2) ; e iii) as notícias de que, no exercício de 2010, interrompeu-se a sequência de prejuízos anuais verificados desde 1997 (peça 139, p. 5/6) , concorda-se com o entendimento do MPTCU de que a reanálise do feito evidencia não haver razão para manter a irregularidade das contas do recorrente. As pontuais questões subsistentes não têm gravidade suficiente para macular toda a gestão.
13.	Isso implica que o mérito das contas de Jamil Yatim também deve ser revisto com base nas disposições do art. 281 do Regimento Interno, uma vez que o ex-diretor Administrativo e Financeiro respondeu juntamente com o recorrente por parte das ocorrências ora tidas por insuficientes para macular toda a gestão.
14.	Em virtude desse desfecho e de a jurisprudência do TCU não admitir, por falta de previsão legal, o julgamento pela regularidade com ressalvas das contas concomitante com a aplicação de multas (Acórdão 4843/2013-TCU-Primeira Câmara, da minha relatoria, e 4.510/2018 - 2ª Câmara, da relatoria do ministro-substituto Marcos Bemquerer Costa, a título ilustrativo) , impõe-se afastar as penalidades aplicadas, com adoção das providências estabelecidas na Portaria Conjunta Segecex-Segedam 1, de 28/5/2014.
	Ante o exposto, voto por que este Colegiado aprove a minuta de acórdão que submeto à sua deliberação. 
TCU, Sala das Sessões Ministro Luciano Brandão Alves de Souza, em 11 de setembro de 2019.
ANA ARRAES 
Relatora